---
title : 구성(Composition)의 시각화
output:
  officedown::rdocx_document:
    reference_docx: bookdown.docx
    plots:
      style: Normal
      align: center
      fig.lp: 'fig:'
      topcaption: false
      caption:
        style: Image Caption
        pre: '실행결과 9- '
        sep: '. '
        tnd: 0
        tns: '-'
        fp_text: !expr officer::fp_text_lite(bold = TRUE)
---

```{r setup, include=FALSE}
knitr::opts_chunk$set(echo = TRUE, message = FALSE, warning = FALSE, out.width = '100%', dpi = 120, fig.width = 6.5)

library(showtext)
showtext_auto()
library(tidyverse)
library(readxl)
library(scales)
library(patchwork)

df_입학자 <- read_excel('c:/R/git/datavisualization/chap3/2021_연도별 입학자수.xlsx', 
                 ## 'data' 시트의 데이터를 불러오는데,
                 sheet = 'Sheet0',
                 ## 앞의 10행을 제외하고
                 skip = 3, 
                 ## 첫번째 행은 열 이름을 설정
                 col_names = FALSE, 
                 ## 열의 타입을 설정, 처음 8개는 문자형으로 다음 56개는 수치형으로 설정
                 col_types = c(rep('text', 2), rep('numeric', 30)))
df_입학자 <- df_입학자 |> select(1, 2, 5, 7, 9, 11, 13, 19, 29, 31)

## df_입학자의 열이름을 적절한 이름으로 설정
colnames(df_입학자) <- c('연도', '지역', '전문대학', '교육대학', '일반대학', '방송통신대학', '산업대학', '원격및사이버대학', '석사', '박사')

df_입학자 <- df_입학자 |> filter(!is.na(지역))

df_입학자_long <- df_입학자 |> pivot_longer(3:10, names_to = '학교종류', values_to = '입학생수')


```

```{r include=FALSE}

df_취업통계 <- read_excel('c:/R/git/datavisualization/chap3/2020년 학과별 고등교육기관 취업통계.xlsx', 
                     ## '학과별' 시트의 데이터를 불러오는데,
                     sheet = '학과별',
                     ## 앞의 13행을 제외하고
                     skip = 13, 
                     ## 첫번째 행은 열 이름으로 설정
                     col_names = TRUE, 
                     ## 열의 타입을 설정, 처음 9개는 문자형으로 다음 79개는 수치형으로 설정
                     col_types = c(rep('text', 9), rep('numeric', 79)))

## df_취업통계에서 첫번째부터 9번째까지의 열과 '계'로 끝나는 열을 선택하여 다시 df_취업통계에 저장
df_취업통계 <- df_취업통계 |> select(1:9, ends_with('계'), '입대자')

## df_취업통계 정보 확인
str(df_취업통계)

set.seed(123)
df_취업통계_sample <- df_취업통계 |> filter(취업률_계 != 100, 졸업자_계 >= 1) |>
  filter(졸업자_계 < 500) |>
  sample_n(2000)

df_취업통계_sample$과정구분 <- fct_relevel(df_취업통계_sample$과정구분, '전문대학과정', '대학과정', '대학원과정')

## 대계열의 순서를 맞추기 위해 과정구분을 팩터로 설정하고 레벨의 순서를 설정
df_취업통계_sample$대계열 <- fct_relevel(df_취업통계_sample$대계열, '인문계열', '사회계열', '교육계열', '자연계열', '공학계열', '의약계열', '예체능계열')

theme_set(theme(
    axis.ticks = element_blank(),
    axis.line = element_line(colour = "grey50"),
    panel.grid = element_line(color = "#b4aea9"),
    panel.grid.minor = element_blank(),
    panel.grid.major.x = element_blank(),
    panel.grid.major.y = element_line(linetype = "dashed"),
    panel.background = element_rect(fill = "#fbf9f4", color = "#fbf9f4"),
    plot.background = element_rect(fill = "#fbf9f4", color = "#fbf9f4"), 
    legend.background = element_rect(fill = "#fbf9f4", color = "#fbf9f4"), 
    legend.key = element_rect(fill = "#fbf9f4", color = NA)
  ))
```

구성의 시각화는 특정 데이터를 구성하는 각 부분의 비율을 시각화하는 것이다. 보통의 경우 비율이나 백분율을 통해 시각화하며 막대나 원을 세분화하여 그 비율을 보여준다. 여러개의 세부 범주로 나누어진 많은 범주들의 구성 비율을 나타내는데 비율 누적 막대 그래프가 많이 사용된다. 반면 단 하나의 범주에 대한 세부 범주의 구성 비율을 나타낼 때는 누적 막대 그래프 보다는 동그란 파이 차트나 도넛 차트로 나타낼 수 있다. 하지만 시각화 전문가들은 파이 차트나 도넛 차트는 권장하지 않는다. 사람의 시각으로는 파이 차트나 도넛 차트의 그 비율을 정확히 인지하기가 어렵기 때문이다. 이에 대한 대안으로 트리맵이나 와플 차트가 이용된다.

# 비율 누적 막대 그래프

앞 장에서 막대 그래프의 타입에 stack, dodge, fill의 세가지가 있다고 설명하였다. 이중 stack과 dodge의 예는 이미 살펴보았지만 fill 타입은 설명하지 않았다. 이 fill 타입의 막대그래프가 비율 누적 막대 그래프이다. 앞선 두 타입의 막대 그래프와 다른 것은 stack과 dodge 타입의 막대 그래프는 데이터 값만큼 막대의 길이가 결정되지만 비율 누적 막대 그래프는 막대 길이가 모두 1로 같게 그려진다는 것이다. 결국 세부 분류의 비율의 합은 1이라는 의미이다. 따라서 전체 데이터 값의 비교가 불가능하고 단지 그 세부 분류의 비율만을 확인할 수 있다는 것이다.

비율 누적 막대 그래프는 `geom_col()`이나 `geom_bar()`에서 `position` 매개변수를 'fill'로 설정하면 내부적으로 세부 구분들의 값이 비율로 변환되어 막대의 길이로 표시된다.

```{r fig.cap='비율 누적 막대 그래프'}
## df_입학자_long의 데이터 중 일부를 필터링
df_col_fill <- df_입학자_long |>
  filter(학교종류 %in% c('전문대학', '일반대학', '석사', '박사'), 지역 == '전체') |>
  ### 표시 순서를 맞추기 위해 fct_relevel로 레벨을 재조정
  mutate(학교종류 = fct_relevel(학교종류, '전문대학', '일반대학', '석사', '박사')) |>
  ## X축 스케일을 날짜형으로 맞추기 위해 연도를 as.Date()를 사용해 날짜형으로 변환
  mutate(연도 = as.Date(연도, format = '%Y'))

p_col_fill <- df_col_fill |>
  ggplot()

p_col_fill1 <- p_col_fill +
  ## X축을 연도, Y축을 입학생수, fill을 학교종류로 매핑하고 position을 fill로 설정
  geom_col(aes(x = 연도, y = 입학생수, fill = 학교종류), position = 'fill') +
  ## X축 스케일을 날짜형으로 설정하고 눈금은 2년마다 라벨은 2자리 연도로 표기
  scale_x_date(date_breaks = '2 years', date_labels = '%y') +
  ## Y축 스케일을 퍼센트형으로 설정
  scale_y_continuous(labels = scales::percent) +
  labs(title = '비율 누적 막대 그래프')

p_col_fill1
```

앞의 그래프는 각 연도별 입학생수의 학교구분별 비율을 표현한 막대 그래프이다. 이 그래프에 데이터 값이 표현되지 않으니 뭔가 허전하다. 다만 비율 누적 막대 그래프에서는 자체 데이터 값을 표시하는 것은 의미가 없고 전체 중의 비율을 표시하는 것이 의미가 있다. 이를 위해서 각각의 비율을 먼저 산출해 주어야 한다. 앞서 전처리한 데이터와 동일하게 필터링한 데이터에 연도별로 그루핑하고 `mutate()`를 사용하여 각각의 연도내에서의 비율을 산출한 데이터를 저장해 둔다.

```{r}
df_col_fill_rate <- df_입학자_long |>
  filter(학교종류 %in% c('전문대학', '일반대학', '석사', '박사'), 지역 == '전체') |>
  mutate(학교종류 = fct_relevel(학교종류, '전문대학', '일반대학', '석사', '박사')) |>
  group_by(연도) |>
  mutate(비율 = 입학생수 / sum(입학생수), 연도 = as.Date(연도, format = '%Y')) |>
  ungroup()
```

산출한 비율을 `geom_text()`를 사용하여 표시해주는데 `position`을 `position_stack()`을 사용하여 위치를 설정해준다.

```{r fig.cap='비율이 표시된 비율 누적 막대 그래프'}
p_col_fill2 <- p_col_fill1 + 
  ## geom_text()에 비율이 저장된 df_col_fill_rate를 사용
  geom_text(data = df_col_fill_rate,
            ## X축은 연도, Y축은 비율, label은 비율을 퍼센트 형식, fill은 학교종류로 매핑
            aes(x = 연도, y = 비율, label = scales::percent(비율, accuracy = 0.1), fill = 학교종류), 
            ## position은 position_stack()을 사용하여 stack형 위치를 설정하고 수직위치(Vjust)를 중간(0.5), size를 2로 설정
            position = position_stack(vjust = 0.5), size = 2) +
  labs(title = '비율이 표시된 비율 누적 막대 그래프')

p_col_fill2
```

비율이 잘 들어간 것으로 보이는가? 글자가 너무 작아서 잘 눈에 띄이지 않는 듯하다. 하지만 글자를 키우면 글자가 막대 밖으로 빠져나와 보기가 안좋아진다. 보통 보고서의 종이는 가로보다는 세로가 길기 때문에 이를 세로로 길게 늘여뜨리면 보고서에 넣기가 좋아진다. 따라서 축을 다음과 같이 전환해보자.

```{r fig.cap='수평형 막대 그래프'}
p_col_fill3 <- p_col_fill2 + 
  coord_flip() + 
  labs(title = '수평형 막대 그래프')

p_col_fill3
```

앞의 그래프에서 하나 눈에 거슬리는 부분이 좌측 하단의 1\~4%정도 구간의 비율이 막대 범위를 벗어나고 있다. 이 부분을 수정하기 위해서는 `geom_text()`의 `label`이 4를 넘는 곳에는 비율을 넣고 `label`이 4보다 작으면 `label`을 없애주도록 하려면 다음과 같이 할 수 있다.

```{r fig.cap='4% 이상이 표기된 수평형 막대 그래프'}
p_col_fill3 <- p_col_fill1 + 
  ## geom_text()에 비율이 저장된 df_col_fill_rate를 사용
  geom_text(data = df_col_fill_rate,
            ## X축은 연도, Y축은 비율로 매핑
            aes(x = 연도, y = 비율, 
                ## label은 0.04보다 크면 비율을 소수점 3자리에서 반올림한 후 100을 곱해서 '%'를 붙여주고 아니면 공란을 매핑
                label = ifelse(비율 > 0.04, paste0(round(비율, 3) * 100,"%"), ''),
                ## fill은 학교종류로 매핑
                fill = 학교종류), 
            ## position은 position_stack()을 사용하여 stack형 위치를 설정하고 수직위치(Vjust)를 중간(0.5), size를 2로 설정
            position = position_stack(vjust = 0.5), size = 2) +
  ## 축을 전환
  coord_flip() + 
  labs(title = '4% 이상이 표기된 수평형 막대 그래프')

p_col_fill3

```

앞의 그래프를 보면 연도의 배열이 내림차순으로 정렬되어 있다. 보통 연도는 오름차순으로 정렬된다. 이를 전환하기 위해서는 `scale_x_date()`를 다시 설정해야한다. 하지만 현재 `ggplot2`에서 제공하는 `scale_x_date()`에서는 세로축에 표현된 날짜형 타입을 오름차순으로 정렬해주는 옵션을 제공하지 않는다. 따라서 이를 위해서는 두가지 방법을 사용할 수 있다. 첫번쨰 방법은 연도를 다시 수치형 변수로 바꾸어 오름차순으로 정렬하는 방법이 있고 나머지 하나의 방법은 특별한 변환 객체를 사용하는 방법이다. 이 변환 객체는 `ggplot2`의 개발자인 Hadley Wickham이 직접 제공한 것으로 차후 `ggplot2` 패키지에 반영하겠다고 하였지만 아직 반영되지 않았다.[^1] 여기서는 첫번째 방법을 설며아겠다.

[^1]: Hadley Wickham이 제안한 방법은 필자의 블로그를 참조하라

앞에서 생성한 `ggplot` 객체에 이미 `scale_x_date()`가 설정되어 있기 때문에 다시 X축에 대한 스케일 함수를 적용하면 중복적 스케일의 적용이라는 에러를 내게 된다. 따라서 처음부터 다시 만드는 것은 앞선 코드들을 되짚어서 만들여야 한다.[^2]

[^2]: ggplot 객체에서 미적요소를 제거하는 방법도 있다. 이 방법은 필자의 블로그를 참조하라.

먼저 연도 정렬에 사용하기 위해 날짜형 변수에서 연도를 추출한 변수를 만들어준다. 이후 이 변수를 X축에 매핑한 후 X축의 스케일을 연속형으로 설정(`scale_x_continuous()`)하고 2021부터 1999까지 -2마다 하나씩 눈금(`breaks = seq(from = 1999, to = 2021, by = 2)`)을 만들어준다.

```{r fig.cap='연도 오름차순의 수평형 막대 그래프'}
p_col_fill4 <- df_col_fill_rate |>
  ## 연도 정렬에 사용할 열을 생성
  mutate(연도_char = lubridate::year(연도)) |>
  ggplot() +
  ## X축을 연도_char, Y축을 입학생수, fill을 학교종류로 매핑하고 position을 fill로 설정
  geom_col(aes(x = 연도_char, y = 입학생수, fill = 학교종류), position = 'fill') +
  geom_text(
            ## X축은 연도_char, Y축은 비율로 매핑
            aes(x = 연도_char, y = 비율, 
                ## label은 0.04보다 크면 비율을 소수점 3자리에서 반올림한 후 100을 곱해서 '%'를 붙여주고 아니면 공란을 매핑
                label = ifelse(비율 > 0.04, paste0(round(비율, 3) * 100,"%"), ''),
                ## fill은 학교종류로 매핑
                fill = 학교종류), 
            ## position은 position_stack()을 사용하여 stack형 위치를 설정하고 수직위치(Vjust)를 중간(0.5), size를 2로 설정
            position = position_stack(vjust = 0.5), size = 2) +
  ## 축을 전환
  coord_flip() + 
  ## X축 스케일의 눈금을 1999부터 2021까지 2마다 한번씩 설정
  scale_x_continuous(breaks = seq(from = 2021, to = 1999, by = -2)) +
  ## Y축 스케일을 퍼센트형으로 설정
  scale_y_continuous(labels = scales::percent) +
  labs(title = '연도 오름차순의 수평형 막대 그래프', x = '연도')

p_col_fill4
```

# 파이 차트

파이 차트(원 그래프라고도 한다.)는 전체에서 차지하는 비중을 나타내는 아주 고전적인 방법이다. 이 방법은 과거에 많이 사용되었지만 데이터 시각화 전문가들은 권장하는 방법이 아니다. 표현되는 데이터의 양이 많지 않다. 하지만 더 큰 단점은 사람의 시각적 인지는 각도를 측정하는데 익숙치 않다는 것이다. 길이의 경우는 동일 축에 같은 시작점을 가진다면 쉽게 인지가 가능하지만 각도는 같은 축에 동일한 시작점을 가지더라도 옆에 나열되면 각도의 크기를 시각적으로 판단하기가 쉽지 않다. 다음의 예를 살펴보자. 

```{r echo = FALSE, fig.cap='파이 차트의 나쁜예'}
df_pie_disadv1 <-data.frame(name = letters[1:6], value = c(17,18,19,20, 21, 22))

fig1 <- ggplot(df_pie_disadv1, aes(x = 1, y = value, fill = name)) + 
  geom_bar(stat = 'identity', show.legend = FALSE) + 
  coord_polar(theta = 'y', start=0, direction = -1) + 
  theme_void() + 
  theme(plot.title = element_text(hjust = 0.5)) +
  labs(title = '파이 차트 1')

fig2 <- ggplot(df_pie_disadv1, aes(x = name, y = value, fill = name)) + 
  geom_bar(stat = 'identity', show.legend = FALSE) + 
  theme_void() + 
  theme(plot.title = element_text(hjust = 0.5)) +
  labs(title = '막대 그래프 1')

(fig1 + fig2)

```
앞의 파이 차트에서는 각도가 거의 비슷해 보이지만 막대 그래프로 보면 그 차이가 명확히 보인다. 이를 보면 파이 차트를 왜 권장하지 않는지 알 수 있을 것이다. 따라서 파이 차트를 그릴때는 반드시 그 데이터 레이블과 데이터 값을 표기해 주는 것이 바람직하다. 이 떄문인지 모르지만 `ggplot2`에서는 파이 차트를 생성하는 전용 함수가 제공되지 않는다. 따라서 `ggplot2`를 사용해서 파이 차트를 생성하기 위해서는 하나의 막대 그래프를 그리고 Y축을 극 좌표계로 전환해서 돌려버리는 형태로 생성한다. 

## 단일 파이 차트

단일 파이 차트프는 우리가 지금까지 흔히 봐왔던 파이 차트의 형태이다. 단일 변수의 변량의 구성 비율을 하나의 원으로 나타낸 그래프를 말한다. 다음과 같이 막대 그래프를 그린 후 극 좌표계로 변환하면 파이 차트가 만들어 진다. 

```{r fig.cap='단일 파이 차트를 위한 단일 막대 그래프 생성'}
## df_입학자_long의 데이터를 필터링하여 파이 차트를 위한 데이터를 생성
df_pie <- df_입학자_long |>
  ## 학교종류에서 일부 데이터만 필터링하고
  filter(학교종류 %in% c('전문대학', '일반대학', '석사', '박사'), 지역 == '전체', 연도 == 2021) |>
  ## fct_level로 학교종류 순서를 맞추고
  mutate(학교종류 = fct_relevel(학교종류, '전문대학', '일반대학', '석사', '박사')) |>
  ## 비율을 산출
  mutate(비율 = 입학생수 / sum(입학생수))

## df_pie 데이터를 사용하여 ggplot객체를 생성
p_pie <- df_pie |>
  ggplot()

## P_pie 객체에서
p_pie1 <- p_pie +
  ## X축을 1(연도를 매핑해야하나 하나만 필터링해서 데이터가 하나밖에 없음), Y축을 입학생수, fill을 학교종류로 매핑하고 비율로 표현하기 위해 position을 fill로 설정한 geom_col 레이어를 생성
  geom_col(aes(x = 1, y = 입학생수, fill = 학교종류), position = 'fill') +
  ## X축을 연도(연도를 매핑해야하나 하나만 필터링해서 데이터가 하나밖에 없음), Y축을 비율, label을 백분률로 만들되 정확성을 소수점 한자리, fill을 학교종류로 매핑하고 텍스트 위치를 설정하기 위해 position을 position_stack()으로 수직정렬을 0.5로 설정하고 크기를 3으로 설정한 geom_text 레이어 추가
  geom_text(aes(x = 1, y = 비율, label = scales::percent(비율, accuracy = 0.1), fill = 학교종류), position = position_stack(vjust = 0.5), size = 3)

p_pie1
```

```{r fig.cap='단일 파이 차트'}
## 앞서 만든 단일 막대 그래프를 사용
p_pie1 +
  ## 극 좌표계로 Y축을 변환하는데 데이터를 시계방향으로 설정
  coord_polar(theta = "y", direction = -1) +
  ## theme_void()로 배경등을 모두 없애주고
  theme_void() +
  ## 표 제목의 수평 정렬을 중간으로 설정
  theme(plot.title = element_text(hjust = 0.5)) +
  labs(title = '2021년 입학생 구성비')
```

## 다중 파이 차트

다중 파이 차트는 앞서 만들었던 단일 파이 차트를 `facet_*()`을 사용하여 여러 파이 차트로 분할한 차트이다. 다중 파이 차트를 생성하는 방법은 앞서 생성했던 단일 파이 차트에 분할을 위한 변수로 `facet_*()`을 적용함으로써 생성할 수 있다. 

```{r fig.cap='다중 파이 차트를 위한 단일 막대 그래프 생성'}
## df_입학자_long의 데이터를 필터링하여 파이 차트를 위한 데이터를 생성
df_pie_all <- df_입학자_long |>
  ## 학교종류에서 일부 데이터만 필터링하고
  filter(학교종류 %in% c('전문대학', '일반대학', '석사', '박사'), 지역 == '전체') |>
  ## fct_level로 학교종류 순서를 맞추고
  mutate(학교종류 = fct_relevel(학교종류, '전문대학', '일반대학', '석사', '박사')) |>
  ## facet을 적용하기 위해 연도로 그루핑해주고
  group_by(연도) |>
  ## 각 그룹마다의 비율을 산출하고
  mutate(비율 = 입학생수 / sum(입학생수)) |>
  ## 하나의 데이터 프레임으로 다시 변환
  ungroup()

## df_pie_all 데이터를 사용하여 ggplot객체를 생성
p_pie_all <- df_pie_all |>
  ggplot()

## 앞서 그린 막대 그래프와 동일하게 생성하는데 막대 그래프가 정상적으로 나오지 않음
p_pie_all1 <- p_pie_all +
  geom_col(aes(x = 1, y = 입학생수, fill = 학교종류), position = 'fill') +
  geom_text(aes(x = 1, y = 비율, label = scales::percent(비율, accuracy = 0.1), fill = 학교종류), position = position_stack(vjust = 0.5), size = 2)

p_pie_all1
```

```{r fig.cap='다중 파이 차트'}
## 앞서 생성한 막대 그래프를 
p_pie_all1 +
  ## 연도별로 분할
  facet_wrap(~연도) +
  ## 극 좌표계로 Y축을 변환
  coord_polar(theta = "y") +
  ## theme_void()로 배경등을 모두 없애주고
  theme_void() +
  ## 표 제목의 수평 정렬을 중간으로 설정
  theme(plot.title = element_text(hjust = 0.5)) +
  labs(title = '연도별 입학생 구성비')
```

# 도넛 차트

도넛 차트는 파이 차트와 유사한 시각화 방법이지만 파이 차트는 원을 사용하는데 반해 도넛 차트는 링의 형태로 표현한다. 도넛 차트도 파이 차트와 마찬가지 단점이 존재한다. 하지만 단 하나의 차이는 링의 중간에 공간이 발생하기 때문에 이 공간을 이용해 추가적인 데이터를 표현할 수 있다는 것이다. 표의 제목을 넣을수도 있고 요약 데이터 값을 넣을 수 있다.

도넛 차트는 단일 파이 차트와 같이 막대를 극좌표계롤 돌린다는 점에서 동일하다. 막대를 그리는 방법이 조금 다르다. 파이 차트에서는 막대 그래프를 그린 다음에 극좌표계를 사용해 둥글게 돌려주었다. 하지만 도넛 차트에서는 중간에 공간을 두어야 하기 때문에 막대와 X축의 0점간의 사이에 약간의 간격을 두어야 한다.  

## 단일 도넛 차트

단일   

```{r}
## p_pie 객체에서
p_donut <- p_pie +
  ## X축을 2, Y축을 입학생수, fill을 학교종류로 매핑하고 비율로 표현하기 위해 position을 fill로 설정한 geom_col 레이어를 생성
  geom_col(aes(x = 1, y = 입학생수, fill = 학교종류), position = 'fill') +
  ## X축을 연도, Y축을 비율, label을 백분률로 만들되 정확성을 소수점 한자리, fill을 학교종류로 매핑하고 텍스트 위치를 설정하기 위해 position을 position_stack()으로 수직정렬을 0.5로 설정하고 크기를 3으로 설정한 geom_text 레이어 추가
  geom_text(aes(x = 1, y = 비율, label = scales::percent(비율, accuracy = 0.1), fill = 학교종류), position = position_stack(vjust = 0.5), size = 3) + 
  ## 극 좌표계로 Y축을 변환하는데 데이터를 시계방향으로 설정
#  coord_polar(theta = "y", direction = -1) +
  xlim(0,2)

p_donut
```

```{r}
p_donut1 <- p_donut +  
  coord_polar(theta = "y", direction = -1) +
  theme_void()

```

```{r}
p_donut1 <- p_donut +  
  coord_polar(theta = "y", direction = -1) +
  theme_void() + 
  annotate(geom = 'text', x = 0, y = 0, label = 'aaa')

p_donut1
```

## 분할 도넛 차트

```{r}
df_donut_all <- df_입학자_long |>
  filter(학교종류 %in% c('전문대학', '일반대학', '석사', '박사'), 지역 == '전체') |>
  mutate(학교종류 = fct_relevel(학교종류, '전문대학', '일반대학', '석사', '박사')) |> 
  group_by(연도) |>
  mutate(비율 = 입학생수 / sum(입학생수), ymax = cumsum(df_donut$비율), ymin = lag(df_donut$ymax, 1, default = 0), middle = (df_donut$ymin + df_donut$ymax) / 2) |>
  ungroup() |>
  mutate(비율 = round(입학생수 / sum(입학생수), 3))

p_donut_all <- df_donut_all |>
  ggplot()

p_donut_all1 <- p_donut_all +
  geom_rect(aes(xmin = 3, xmax = 4, ymin = ymin, ymax = ymax, fill = 학교종류)) + 
  geom_text(aes(x = 3.5, y = middle, label = scales::percent(비율, accuracy = 0.1)), size = 2)


p_donut_all1

p_donut_all1 +
  facet_wrap(~연도) + 
  lims(x = c(2, 4)) +
  coord_polar(theta = "y") +
  theme_void() +
  theme(plot.title = element_text(hjust = 0.5)) +
  labs(title = '연도별 입학생 구성비')


```

# 트리맵

## 단일 그룹 트리맵

```{r}
if(!require(treemapify)) {
  install.packages('treemapify')
  library(treemapify)
}

df_treemap <- df_취업통계 |> filter(대계열 == '공학계열') |> group_by(중계열) |>
  summarise(취업자 = sum(취업자_합계_계))

df_treemap |> ggplot(aes(area = 취업자, fill = 취업자, label = paste0(중계열, "\n", scales::comma(취업자)))) +
  geom_treemap() +
  geom_treemap_text(colour = "white",
                    place = "centre",
                    size = 10, grow =TRUE) +
  labs(title = '공학계열 취업자 현황') +
  theme(plot.title = element_text(hjust = 0.5, size = 15))

```

## 다중 그룹 트리맵

```{r}

df_treemap_multi <- df_취업통계 |> group_by(대계열, 중계열) |>
  summarise(취업자 = sum(취업자_합계_계))

df_treemap_multi |> ggplot(aes(area = 취업자, fill = 취업자, label = paste0(중계열, "\n", scales::comma(취업자)), subgroup = 대계열)) +
  geom_treemap() + 
  geom_treemap_subgroup_border(colour = "white", size = 5) +
  geom_treemap_subgroup_text(place = "centre", grow = TRUE,
                             alpha = 0.25, colour = "black") +
  geom_treemap_text(colour = "white", place = "centre",
                    size = 10, grow = TRUE)


  labs(title = '공학계열 취업자 현황') +
  theme(plot.title = element_text(hjust = 0.5, size = 15))

```

# 와플차트

```{r}
var <- df_취업통계 |> filter(대계열 == '공학계열') |> select(중계열) |> pull()  # the categorical data 

nrows <- 20

df_waffle <- expand.grid(y = 1:nrows, x = 1:nrows)

categ_table <- round(table(var) * ((nrows*nrows)/(length(var))))

df_waffle$category <- factor(rep(names(categ_table), categ_table))

ggplot(df_waffle, aes(x = x, y = y, fill = category)) + 
  geom_tile(color = "black", size = 0.5) +
  theme_void() +
  labs(title="공학계열 중계열 학과수 Waffle Chart", fill = '중계열') +
  scale_fill_brewer(palette = "Set3")

```
