---
title : 관계, 분포, 시간의 시각화 - 미완성
output: 
  officedown::rdocx_document:
    reference_docx: bookdown.docx
    plots:
      style: Normal
      align: center
      fig.lp: 'fig:'
      topcaption: false
      fig_caption: yes
      caption:
        style: Image Caption
        sep: '. '
        tnd: 0
        tns: '-'
        fp_text: !expr officer::fp_text_lite(bold = TRUE)
      Normal: ['First Paragraph']
---

```{r setup, include=FALSE}
knitr::opts_chunk$set(echo = TRUE, message = FALSE, warning = FALSE, fig.width = 6.5, dpi = 130)
library(showtext)
showtext_auto()
library(tidyverse)
library(readxl)
library(patchwork)
library(plotly)
library(reticulate)
```

```{r echo = FALSE, message = FALSE, warning = FALSE}
##  R code
## 데이터 전처리를 위한 패키지 설치 및 로딩
if(!require(readr)) {
  install.packages('readr')
  library(readr)
}

if(!require(lubridate)) {
  install.packages('lubridate')
  library(lubridate)
}

if(!require(tidyverse)) {
  install.packages('tidyverse')
  library(tidyverse)
}

## 1. covid19 원본 데이터 셋 로딩
## covid19 데이터 로딩(파일을 다운로드 받은 경우)
# df_covid19 <- read_csv(file = "데이터저장경로/owid-covid-data.csv",
#                             col_types = cols(Date = col_date(format = "%Y-%m-%d")
#                                              )
#                             )
## covid19 데이터 로딩(온라인에서 바로 로딩할 경우)
df_covid19 <- read_csv(file = "https://covid.ourworldindata.org/data/owid-covid-data.csv",
                            col_types = cols(Date = col_date(format = "%Y-%m-%d")
                                             )
                            )
## 2. 전체 데이터셋 중 최근 100일간의 데이터를 필터링한 df_covid19_100 생성
df_covid19_100 <- df_covid19 |> 
  ## 한국 데이터와 각 대륙별 데이터만을 필터링
  filter(iso_code %in% c('KOR', 'OWID_ASI', 'OWID_EUR', 'OWID_OCE', 'OWID_NAM', 'OWID_SAM', 'OWID_AFR')) |>
  ## 읽은 데이터의 마지막 데이터에서 100일전 데이터까지 필터링
  filter(date >= max(date) - 100) |>
  ## 국가명을 한글로 변환
  mutate(location = case_when(
    location == 'South Korea' ~ '한국', 
    location == 'Asia' ~ '아시아', 
    location == 'Europe' ~ '유럽', 
    location == 'Oceania' ~ '오세아니아', 
    location == 'North America' ~ '북미', 
    location == 'South America' ~ '남미', 
    location == 'Africa' ~ '아프리카')) |>
  ## 국가 이름의 순서를 설정 
  mutate(location = fct_relevel(location, '한국', '아시아', '유럽', '북미', '남미', '아프리카', '오세아니아')) |>
  ## 날짜로 정렬
  arrange(date)


## 3. df_covid19_100을 한국과 각 대륙별열로 배치한 넓은 형태의 데이터프레임으로 변환
df_covid19_100_wide <- df_covid19_100 |>
  ## 날짜, 국가명, 확진자와, 백신접종완료자 데이터만 선택
  select(date, location, new_cases, people_fully_vaccinated_per_hundred) |>
  ## 열 이름을 적절히 변경
  rename('date' = 'date', '확진자' = 'new_cases', '백신접종완료자' = 'people_fully_vaccinated_per_hundred') |>
  ## 넓은 형태의 데이터로 변환
  pivot_wider(id_cols = date, names_from = location, 
              values_from = c('확진자', '백신접종완료자')) |>
  ## 날짜로 정렬
  arrange(date)

## 4. covid19 데이터를 국가별로 요약한 df_covid19_stat 생성
df_covid19_stat <- df_covid19 |> 
  group_by(iso_code, continent, location) |>
  summarise(인구수 = max(population, na.rm = T), 
            인당GDP = max(gdp_per_capita, na.rm = T),
            전체확진자수 = sum(new_cases, na.rm = T),
            전체사망자수 = sum(new_deaths, na.rm = T), 
            십만명당중환자실 = last(icu_patients_per_million),
            재생산지수 = last(reproduction_rate),
            봉쇄지수 = max(stringency_index), 
            전체검사자수 = max(total_tests, na.rm = T), 
            신규검사자수 = sum(new_tests, na.rm = T),
            전체백신접종자수 = max(total_vaccinations, na.rm = T),
            백신접종자완료자수 = max(people_fully_vaccinated, na.rm = T),
            부스터접종자수 = max(total_boosters, na.rm = T),
            인구백명당백신접종완료률 = max(people_fully_vaccinated_per_hundred, na.rm = T),
            인구백명당부스터접종자수 = max(total_boosters_per_hundred, na.rm = T)
            ) |> 
    ungroup() |>
    mutate(십만명당사망자수 = round(전체사망자수 / 인구수 *100000, 5),
           백신접종완료률 = 백신접종자완료자수 / 인구수)


```

```{r echo = FALSE, message = FALSE, warning = FALSE}
## R 코드

df_취업률 <- read_excel('d:/R/data/2020년 학과별 고등교육기관 취업통계.xlsx', 
                     ## '학과별' 시트의 데이터를 불러오는데,
                     sheet = '학과별',
                     ## 앞의 13행을 제외하고
                     skip = 13, 
                     ## 첫번째 행은 열 이름으로 설정
                     col_names = TRUE, 
                     ## 열의 타입을 설정, 처음 9개는 문자형으로 다음 79개는 수치형으로 설정
                     col_types = c(rep('text', 9), rep('numeric', 79)))

## df_취업률에서 첫번째부터 9번째까지의 열과 '계'로 끝나는 열을 선택하여 다시 df_취업률에 저장
df_취업률 <- df_취업률 |> 
  select(1:9, ends_with('계'), '입대자')

## df_취업률에서 졸업자가 500명 이하인 학과 2000개 샘플링
df_취업률_2000 <- df_취업률 |> 
  filter(졸업자_계 < 500) |>
  mutate(id = row_number()) |>
  filter(row_number() %in% seq(from = 1, to = nrow(df_취업률), by = 4))

## 열 이름을 적절히 설정
names(df_취업률_2000)[10:12] <- c('졸업자수', '취업률', '취업자수')

```

```{python echo = FALSE, message = FALSE, warning = FALSE}


######################################  
## python 코드
## Covid19 데이터 셋
import pandas as pd
from datetime import datetime, timedelta
from pandas.api.types import CategoricalDtype
from matplotlib import pyplot as plt
import plotly.graph_objects as go

df_covid19 = pd.read_csv("https://covid.ourworldindata.org/data/owid-covid-data.csv")

df_covid19['date'] = pd.to_datetime(df_covid19['date'], format="%Y-%m-%d")

df_covid19_100 = df_covid19[(df_covid19['iso_code'].isin(['KOR', 'OWID_ASI', 'OWID_EUR', 'OWID_OCE', 'OWID_NAM', 'OWID_SAM', 'OWID_AFR'])) & (df_covid19['date'] >= (max(df_covid19['date']) - timedelta(days = 100)))]


df_covid19_100.loc[df_covid19_100['location'] == 'South Korea', "location"] = '한국'
df_covid19_100.loc[df_covid19_100['location'] == 'Asia', "location"] = '아시아'
df_covid19_100.loc[df_covid19_100['location'] == 'Europe', "location"] = '유럽'
df_covid19_100.loc[df_covid19_100['location'] == 'Oceania', "location"] = '오세아니아'
df_covid19_100.loc[df_covid19_100['location'] == 'North America', "location"] = '북미'
df_covid19_100.loc[df_covid19_100['location'] == 'South America', "location"] = '남미'
df_covid19_100.loc[df_covid19_100['location'] == 'Africa', "location"] = '아프리카'

ord = CategoricalDtype(categories = ['한국', '아시아', '유럽', '북미', '남미', '아프리카', '오세아니아'], ordered = True)

df_covid19_100['location'] = df_covid19_100['location'].astype(ord)

df_covid19_100 = df_covid19_100.sort_values(by = 'date')

df_covid19_100_wide = df_covid19_100.loc[:,['date', 'location', 'new_cases', 'people_fully_vaccinated_per_hundred']].rename(columns={'new_cases':'확진자', 'people_fully_vaccinated_per_hundred':'백신접종완료자'})

df_covid19_100_wide = df_covid19_100_wide.pivot(index='date', columns='location', values=['확진자', '백신접종완료자']).sort_values(by = 'date')

df_covid19_100_wide.columns = ['확진자_한국', '확진자_아시아', '확진자_유럽', '확진자_북미', '확진자_남미', '확진자_아프리카','확진자_오세아니아',
                              '백신접종완료자_한국', '백신접종완료자_아시아', '백신접종완료자_유럽', '백신접종완료자_북미', '백신접종완료자_남미', '백신접종완료자_아프리카','백신접종완료자_오세아니아']
                              
df_covid19_stat = df_covid19.groupby(['iso_code', 'continent', 'location'], dropna=False).agg(
    인구수 = ('population', 'max'),
    인당GDP = ('gdp_per_capita', 'max'), 
    전체확진자수 = ('new_cases', 'sum'),
    전체사망자수 = ('new_deaths', 'sum'), 
    십만명당중환자실 = ('icu_patients_per_million', 'last'),
    재생산지수 = ('reproduction_rate', 'last'),
    봉쇄지수 = ('stringency_index', 'max'), 
    전체검사자수 = ('total_tests', 'max'), 
    신규검사자수 = ('new_tests', 'sum'),
    전체백신접종자수 = ('total_vaccinations', 'max'),
    백신접종자완료자수 = ('people_fully_vaccinated', 'max'),
    부스터접종자수 = ('total_boosters', 'max'),
    인구백명당백신접종완료률 = ('people_fully_vaccinated_per_hundred', 'max'),
    인구백명당부스터접종자수 = ('total_boosters_per_hundred', 'max')
)

df_covid19_stat['십만명당사망자수'] = round(df_covid19_stat['전체사망자수'] / df_covid19_stat['인구수'] *100000, 5)

df_covid19_stat['백신접종완료률'] = df_covid19_stat['백신접종자완료자수'] / df_covid19_stat['인구수']


######################################   
## python 코드
## 대학 학과 취업률 데이터 셋

df_취업률 = pd.read_excel("d:/R/data/2020년 학과별 고등교육기관 취업통계.xlsx", 
                           sheet_name = '학과별',
                           skiprows=(13), 
                           header = 0)

df_취업률 = pd.concat([df_취업률.iloc[:, 0:8], 
                    df_취업률.loc[:, df_취업률.columns.str.endswith('계')], 
                    df_취업률.loc[:, '입대자']], 
                   axis = 1
                   )

df_취업률_2000 = df_취업률.loc[(df_취업률['졸업자_계'] < 500)]

df_취업률_2000 = df_취업률_2000.iloc[range(0, len(df_취업률_2000.index) , 4)]

df_취업률_2000 = df_취업률_2000.rename(columns = {'졸업자_계':'졸업자수', '취업률_계':'취업률', '취업자_합계_계':'취업자수'})

```

# 관계의 시각화

앞선 2장에서는 `plotly`의 기존 구조를 이해하기 위해 다소 복잡한 방법으로 `plolty` 객체를 생성하고 시각화하는 방법에 대해 알아보았다. 또 전체 구조를 이해하기 위해 가장 기본적으로 사용되는 산점도를 사용하였지만 `plotly`에서는 이것보다 매우 쉬운 인터페이스 함수들을 제공한다. 이 인터페이스 함수들은 시각화하고자 하는 형태에 따라 함수들이 제공되기 때문에 시각화 형태에 따라 `plolty` 시각화의 방법을 살펴보도록 하겠다.

R에서 시각화의 종류에 따른 함수는 `plotly` 함수에 포함된 `add_*()`를 사용한다. 각각의 'trace' 종류에 따라 사용하는 함수들이 제공되는데 먼저 `plot_ly()`로 객체를 초기화하고 표현하고자 하는 'trace'를 `add_*()`를 사용하여 계속 'trace'를 추가하는 방식으로 시각화를 구현한다.

python에서는 `plotly` 패키지의 서브모듈인 `plotly.express`에서 제공하는 함수들을 사용할 수 있다. `plotly.express`에서 제공하는 함수들은 앞 장에서 살펴본 `plotly.graphic_object`의 `add_trace()` 보다 직관적이고 사용하기 쉽다. `plotly`를 제공하는 제작사에서는 `plotly`로 시각화 객체를 만들때 `plotly.graphic_object`를 사용하기 보다는 `plotly.express`를 사용하기를 권장한다. `plotly.express`로 만든 객체도 결국 `plotly.graphic_object`를 리턴하기 때문에 `plotly.graphic_object`의 기능을 사용하여 다시 세부적인 설정을 할 수 있다. 하지만 `plotly.express`는 결정적인 몇가지 단점이 있다. 첫 번째 단점은 'mesh'나 'isosurface'와 같은 3차원 시각화는 아직 `plotly.express`는 지원하지 않는다. 두 번째는 여러개의 trace를 가지는 서브플롯, 다중 축의 사용, 여러개의 trace를 가지는 패싯(facet)과 같은 시각화는 `plotly.express`로 생성하는데 다소 어려움이 있다. 따라서 `plotly.express`로는 최상위 시각화를 그리고 `add_trace()`를 사용하여 `plotly.graphic_object`의 trace 추가 함수를 사용하여 계속 추가해주는 방식으로 구현하여야 한다. 또 `plotly.graphic_object`에서 제공하는 함수와 `plotly.express`에서 제공하는 함수의 속성도 다소 차이가 있기 때문에 `plotly.express`는 사용이 간편하긴 하지만 사용할 때는 사용법을 잘 확인하고 사용해야 한다.[^1] 

[^1]: 본 책에서는 `plotly.graph_object`위주로 설명한다. `plotly.express`의 사용법은 <https://plotly.com/python-api-reference/> 을 참조하라.

## 산점도(scatter chart)

산점도는 `plolty`뿐 아니라 데이터 시각화에서 가장 기본적인 시각화 방법이다. 산점도는 X, Y축으로 구성된 데카르트 좌표계 위에 점을 사용하여 데이터의 분포를 표현하는 방법으로 매우 간단한 시각화이지만 데이터의 분포와 데이터의 관계성을 파악하는데 가장 효율적인 시각화이다. 데이터 분석을 시작할 때 대부분의 분석가들이 가장 먼저 시작하는 EDA(Exploratory Data Analysis)의 기초적인 시각화로 사용된다.

산점도는 X, Y의 2차원 축에 매핑되는 두개 혹은 세개의 데이터간의 관계성을 점으로 표현하는 시각화 방법이다. 기본적으로 2차원 공간에 흩어져(scattered) 보이는 형태의 시각화이고, 2차원 축에 매핑되어야 하기 때문에 2개의 변수가 모두 연속형 수치 변수이어야 한다. 산점도는 'x-y 그래프'라고도 하며, 데이터의 흩어져 있는 형태의 시각화를 통해 데이터의 분포와 관계를 알아보는데 사용되는 방법중에 가장 많이 사용된다.

산점도를 통해 살펴볼 수 있는 패턴이나 상관관계는 보통 다음의 세 가지 정도이다.

::: {custom-style="comment"}
-   선형 또는 비선형 상관 관계 : 선형 상관 관계는 데이터의 추세선이 직선을 형성하지만 비선형 상관 관계는 데이터의 추세선이 곡선 또는 기타 형태를 나타냄
-   강한 또는 약한 상관관계 : 강한 상관 관계는 데이터들이 추세선에 가까이 분포하지만 약한 상관 관계는 데이터 들이 추세선에 더 멀리 분포해 있음
-   양의 또는 음의 상관 관계 : 양의 상관 관계는 추세선이 우상향하고(즉, x 값이 증가할 때 y 값이 증가) 음의 상관 관계는 추세선이 우하향함(즉, x 값은 증가할 때 y 값은 감소).
:::

[https://medium.com/\@paymantaei/what-is-a-scatter-plot-and-when-to-use-one-2365e774541](https://medium.com/@paymantaei/what-is-a-scatter-plot-and-when-to-use-one-2365e774541){.uri}

앞서 설명한 바와 같이 X, Y축에 매핑되는 결과가 산점도인데 이를 상관관계의 측면에서 풀어본다면 X축 변수는 독립변수이고 Y축 변수는 종속변수로 볼 수 있다. 하지만 많은 경우 종속 변수를 결정하는 독립 변수는 하나 이상이다. 이렇게 하나 이상의 독립 변수를 표현하기 위해 대부분의 산점도는 점의 색상이나 형태, 크기등을 사용하여 추가적인 독립변수를 표현한다. 이렇게 X축, 색, 점의 형태, 점의 크기를 모두 사용한다면 Y축에 표현되는 종속 변수는 총 4개의 독립 변수로 표현되는 산점도를 그릴 수 있는 것이다. 이중 점의 크기를 사용하는 산점도를 버블 차트라고 한다.

`plotly`에서 산점도는 스캐터(scatter) 트레이스를 사용하여 구현한다. `plotly`에서 스캐터 트레이스는 단지 산점도만을 그리는 것이 아니고 X, Y 축에 좌표상으로 표시되는 선 그래프를 포함하며 산점도와 선 그래프에 문자열을 표기하는 시각화까지 포함한다.

산점도를 그리는데 앞 장에서 `plotly`를 그리기 위해 사용했던 `add_trace()`를 사용할 수 있지만 R과 python 모두 산점도를 위한 전용 함수를 제공한다.

-   R

R에서 산점도는 `add_markers()`를 사용하여 만들 수 있다. `add_markers()`에서 사용하는 속성은 `add_trace()`에서 사용하는 속성 그대로 사용할 수 있다. 만약 이 중 여러개를 동시에 그리기 위해서는 R 자체적으로 제공하는 파이프(`|>`)나 `tidyverse`에서 지원하는 파이프(`%>%`)로 계속 겹쳐서 그릴 수 있다.

```{r eval = FALSE}
df_취업률_2000 |> 
  plot_ly() |>
  add_markers(x = ~졸업자수, y = ~취업자수, color = ~대계열) |>
  layout(title = list(text = '<b>졸업자 대비 취업자수</b>', font = list(color = 'white')), 
         margin = list(t = 50, b = 25, l = 25, r = 25), 
         paper_bgcolor = 'black', plot_bgcolor = 'black', 
         xaxis = list(color = 'white', ticksuffix = '명'), 
         yaxis = list(color = 'white', gridcolor = 'gray', ticksuffix = '명', dtick = 100), 
         legend = list(font = list(color = 'white')))
```

```{r echo = FALSE, fig.cap='color 매핑 결과'}
df_취업률_2000 |> 
  plot_ly() |>
  add_markers(x = ~졸업자수, y = ~취업자수, color = ~대계열, colors = 'Blues') |>
  layout(title = list(text = '<b>졸업자 대비 취업자수</b>', font = list(color = 'white')), 
         margin = list(t = 50, b = 25, l = 25, r = 25), 
         paper_bgcolor = 'black', plot_bgcolor = 'black', 
         xaxis = list(color = 'white', ticksuffix = '명'), 
         yaxis = list(color = 'white', gridcolor = 'gray', ticksuffix = '명', dtick = 100), 
         legend = list(font = list(color = 'white')))
```

-   python

python에서는 `plotly.express.scatter()`로 산점도를 그릴 수 있다. 다만 `plotly.express.scatter()`에서 사용하는 매개변수는 `add_trace(plolty.graph_object.Scatter())`와 다소 다르다. 

```{python eval = FALSE}
import plotly.express as px
fig = px.scatter(df_취업률_2000, x= '졸업자수', y="취업자수", 
                 color = "대계열", color_discrete_sequence = ("#EFF3FF", "#C6DBEF","#9ECAE1","#6BAED6","#4292C6","#2171B5","#084594"))
fig.update_layout(title = dict(text = '<b>졸업자 대비 취업자수</b>', x = 0.5, font = dict(color = 'white')), 
         margin = dict(t = 50, b = 25, l = 25, r = 25), 
         paper_bgcolor = 'black', plot_bgcolor = 'black', 
         xaxis = dict(color = 'white', ticksuffix = '명', showgrid = False), 
         yaxis = dict(color = 'white', gridcolor = 'gray', ticksuffix = '명', dtick = 100), 
         legend = dict(font = dict(color = 'white')))
fig.show()

```

### 추세 산점도

이번에는 `plotly`를 사용하여 직접 추세선을 그리는 과정을 알아보자. `plotly`에서 추세선의 추가는 python에서는 매우 간단하게 추가할 수 있지만 R에서는 직접적으로 추세선을 그리는 기능을 제공하지 않는다.

-   R

R에서 추세선을 그리는데 가장 많이 사용하는 방법은 선형 회귀를 사용하는 방법이다. R에서 많이 사용하는 `ggplot2`에서는 `geom_smooth()`를 사용하여 간단히 추세선을 그릴 수 있지만 `plotly`에서는 이런 기능을 제공하지 않는다. 따라서 선형회귀(lm)나 국소회귀(loess) 모델을 만들어 추세선을 그려야 한다.

이를 위해서는 X축과 Y축에 설정되는 독립변수와 종속변수 간의 모델을 R base에서 제공하는 `lm()`과 `loess()`를 사용하여 만들어야 한다. 이렇게 만든 모델에 `fitted()`나 `predict()`를 사용하여 독립변수(X축)에 대응하는 종속변수(Y축)에 대한 추세선을 그려준다. 만약 신뢰구간(Confidence Interval, CI)의 표현이 필요하다면 `add_ribbons(`)을 사용하여 그려줄 수 있다.

국소회귀 추세선을 `plotly`로 그리는 방법은 앞서 설명한 바와 같이 `loess()`을 사용하여 선형회귀 모델을 만들고 이를 `fitted()`를 사용하여 해당 모델에 대한 적합치를 Y축에 매핑함으로써 그려줄 수 있다. 다만 이 과정에서 X축 변량의 순서대로 `fitted()` 값을 그려야 정상적인 추세선이 나타나기 때문에 이 데이터를 정렬하기 위해 임시 데이터프레임을 생성하여 사용하였다.

```{r eval = FALSE}
lm_trend <- lm(data = df_취업률_2000, 취업자수 ~ 졸업자수)

loess_trend <- loess(data = df_취업률_2000, 취업자수 ~ 졸업자수)

df_loess_trend <- data.frame(X = df_취업률_2000$졸업자수, Y = fitted(loess_trend)) |>
  arrange(X)

df_취업률_2000 |>
  plot_ly(type = 'scatter', mode = 'markers') |>
  add_trace(x = ~졸업자수, y = ~취업자수, showlegend = FALSE) |>
  add_trace(mode = 'lines', x = ~졸업자수, y = ~fitted(lm_trend), name = '선형 추세선') |>
  add_trace(data = df_loess_trend_emp, mode = 'lines', x = ~X, y = ~Y, name = 'loess')
```

```{r echo = FALSE}
lm_trend <- lm(data = df_취업률_2000, 취업자수 ~ 졸업자수)

loess_trend <- loess(data = df_취업률_2000, 취업자수 ~ 졸업자수)

df_loess_trend <- data.frame(X = df_취업률_2000$졸업자수, Y = fitted(loess_trend)) |>
  arrange(X)

df_취업률_2000 |>
  plot_ly(type = 'scatter', mode = 'markers') |>
  add_trace(x = ~졸업자수, y = ~취업자수, showlegend = FALSE, color = I('darkblue')) |>
  add_trace(mode = 'lines', x = ~졸업자수, y = ~fitted(lm_trend), name = '선형 추세선', color = I('blue')) |>
  add_trace(data = df_loess_trend_emp, mode = 'lines', x = ~X, y = ~Y, name = 'loess', color = I('skyblue'), dashline = 'dash')
```

하지만 추세선은 이렇게 전체적인 흐름을 보기위해서도 그리지만 많은 경우 세부 그룹별로 추세선을 그리는 경우도 많다. `plotly`의 R 패키지에서 자체적으로 추세선을 지원하지 않기 때문에 세부 그룹별로 추세선을 그릴때는 `ggplot2`로 그린후 `plotly`로 변환하는 것이 훨씬 효율적이다.

```{r eval = FALSE}
p <- df_취업률_2000 |>
  ggplot(aes(x = 졸업자수, y = 취업자수, color = 대계열)) +
  geom_point() + 
  geom_smooth(method = 'lm', se = FALSE)

ggplotly(p)
```

```{r echo = FALSE}
p <- df_취업률_2000 |>
  ggplot(aes(x = 졸업자수, y = 취업자수, color = 대계열)) +
  geom_point() + 
  geom_smooth(method = 'lm', se = FALSE) +
  scale_color_brewer(palette = 'Blues')

ggplotly(p)
```

-   python

python에서는 R보다 훨씬 쉽게 추세선을 그릴 수 있다. `px.Scatter()`의 'trendline' 속성으로 간단히 그릴 수 있는데 'trendline' 속성에는 'ols'(선형회귀), 'lowess'(국소선형회귀), 'rolling'(이동평균) 등을 설정할 수 있다. 앞서 R에서 그린 것과 같이 세부 그룹별로 추세선을 그리기 위해서는 'color' 속성으로 그룹화하고 이에 대해 'trendline'을 설정하면 간단히 그려진다.

```{python eval = FALSE}
fig = px.scatter(df_취업률_2000, x= '졸업자수', y="취업자수", 
                 color = "대계열", trendline = 'ols')

fig.show()

```

### 버블 차트(Bubble Chart)

## 히스토그램(histogram)


-   R

```{r fig.cap='히스토그램 trace 시각화'}
## 취업률 데이터를 사용해 plotly 객체 생성
p_histogram <- df_취업률_2000 |> plot_ly()

p_histogram |> 
  ## histogram trace로 X축을 취업률로 매핑, name을 취업률로 설정
  add_histogram(x = ~취업률, name = '취업률', 
            xbins = list(start = 0, end = 75, size = 2.5)) |>
  ## 제목과 여백 설정
  layout(title = '취업률 histogram', margin = list(t = 50, b = 25, l = 25, r = 25))
```

-   python

```{python eval = FALSE}
fig = go.Figure()

fig.add_trace(go.Histogram(x = df_취업률_2000['취업률'], name = '취업률', 
            xbins = dict(start = 0, end = 75, size = 2.5)))

fig.show()

```

### 다중 히스토그램

-   R

```{r eval = FALSE, fig.cap='히스토그램 trace 시각화'}
## 취업률 데이터를 사용해 plotly 객체 생성
p_histogram <- df_취업률_2000 |> plot_ly()

p_histogram |> 
  ## histogram trace로 X축을 취업률로 매핑, name을 취업률로 설정
  add_histogram(x = ~취업률, color = ~과정구분, 
            xbins = list(size = 10)) |>
  ## 제목과 여백 설정
  layout(title = '취업률 histogram',          
         margin = list(t = 50, b = 25, l = 25, r = 25)
)
```


```{r echo = FALSE, fig.cap='히스토그램 trace 시각화'}
## 취업률 데이터를 사용해 plotly 객체 생성
p_histogram <- df_취업률_2000 |> plot_ly()

p_histogram |> 
  ## histogram trace로 X축을 취업률로 매핑, name을 취업률로 설정
  add_histogram(x = ~취업률, color = ~과정구분, 
            xbins = list(size = 10), 
            colors = 'Blues') |>
  ## 제목과 여백 설정
  layout(title = '취업률 histogram',          
         margin = list(t = 50, b = 25, l = 25, r = 25)
)
```

-   python

```{python eval = FALSE}
fig = go.Figure()

fig.add_trace(go.Histogram(x = df_취업률_2000.loc[df_취업률_2000['과정구분'] == '전문대학과정', '취업률'], 
                           name = "전문대학과정", xbins = dict(size = 10)
                          )
             )

fig.add_trace(go.Histogram(x = df_취업률_2000.loc[df_취업률_2000['과정구분'] == '대학과정', '취업률'], 
                           name = '대학과정', xbins = dict(size = 10)
                          )
             )

fig.add_trace(go.Histogram(x = df_취업률_2000.loc[df_취업률_2000['과정구분'] == '대학원과정', '취업률'], 
                           name = '대학원과정', xbins = dict(size = 10)
                          )
             )

fig.show()
```

```{python eval = FALSE, echo = FALSE}
fig = go.Figure()

fig.add_trace(go.Histogram(x = df_취업률_2000.loc[df_취업률_2000['과정구분'] == '전문대학과정', '취업률'], 
                           name = "전문대학과정", marker = dict(color = "#C6DBEF"), 
                           xbins = dict(size = 10)
                          )
             )

fig.add_trace(go.Histogram(x = df_취업률_2000.loc[df_취업률_2000['과정구분'] == '대학과정', '취업률'], 
                           name = '대학과정', marker = dict(color = "#6BAED6"), 
                           xbins = dict(size = 10)
                          )
             )

fig.add_trace(go.Histogram(x = df_취업률_2000.loc[df_취업률_2000['과정구분'] == '대학원과정', '취업률'], 
                           name = '대학원과정', marker = dict(color = "#084594"), 
                           xbins = dict(size = 10)
                          )
             )

fig.show()

```


### 누적 히스토그램

-   R

```{r fig.cap='히스토그램 trace 시각화'}
## 취업률 데이터를 사용해 plotly 객체 생성
p_histogram <- df_취업률_2000 |> plot_ly()

p_histogram |> 
  ## histogram trace로 X축을 취업률로 매핑, name을 취업률로 설정
  add_histogram(x = ~취업률, name = '취업률',
            xbins = list(start = 0, end = 100, size = 2), 
            cumulative = list(enabled=TRUE)) |>
  ## 제목과 여백 설정
  layout(title = '취업률 histogram', margin = list(t = 50, b = 25, l = 25, r = 25))

```

-   python

```{python eval = FALSE}
fig = go.Figure()

fig.add_trace(go.Histogram(x = df_취업률_2000['취업률'], name = '취업률', 
                           xbins = dict(start = 0, end = 100, size = 2), 
                           cumulative = dict(enabled = True)))

fig.show()

```

### 히스토그램 함수

-   R

```{r eval = FALSE}
p_histogram |> 
  add_trace(type = 'histogram',  ## add_histogram()과 동의 함수 
            x = ~대계열, 
            ## stroke를 흰색으로, 히그토그램 막대 값을 'count'로 설정
            stroke = I('white'), histfunc = 'count') |>
  layout(title = '취업률 histogram', margin = margins, 
         yaxis = list(title = list(text = '학과수')))

p_histogram |> 
  add_trace(type = 'histogram', x = ~대계열, y = ~as.character(취업률), 
            ## stroke를 흰색으로, 히그토그램 막대 값을 'sum'으로 설정
            histfunc = 'sum', stroke = I('white')) |>
  ## Y축을 선형으로 설정
  layout(yaxis=list(type='linear', 
                    title = list(text = '취업률 합계')), 
         title = '취업률 histogram', margin = margins)

p_histogram |> 
  add_trace(type = 'histogram', x = ~대계열, y = ~as.character(취업률), 
            ## stroke를 흰색으로, 히그토그램 막대 값을 'average'로 설정
            histfunc = 'avg', stroke = I('white')) |>
  ## Y축을 선형으로 설정
  layout(yaxis=list(type='linear', 
                    title = list(text = '취업률 평균')), 
         title = '취업률 histogram', margin = margins)

p_histogram |> 
  add_trace(type = 'histogram', x = ~대계열, y = ~as.character(취업률),
            ## stroke를 흰색으로, 히그토그램 막대 값을 'max'로 설정
            histfunc = 'max', stroke = I('white')) |>
  ## Y축을 선형으로 설정
  layout(yaxis=list(type='linear', title = list(text = '취업률 최대값')), 
         title = '취업률 histogram', margin = list(t = 50, b = 25, l = 25, r = 25))

```

```{r echo = FALSE, fig.cap='histfunc에 따른 히스토그램 결과'}
margins = list(t = 50, b = 25, l = 25, r = 25)

p1 <- p_histogram |> add_trace(type = 'histogram', x = ~대계열, stroke = I('white'), histfunc = 'count', color = I('#1f77b4'), stroke = I('white')) |>
  layout(yaxis = list(title = list(text = '학과수')))

p2 <- p_histogram |> add_trace(type = 'histogram', x = ~대계열, y = ~as.character( 취업률), histfunc = 'sum', color = I('#1f77b4'), stroke = I('white')) |> layout(yaxis=list(type='linear', title = list(text = '취업률 합계')))

p3 <- p_histogram |> add_trace(type = 'histogram', x = ~대계열, y = ~as.character(취업률), histfunc = 'avg', color = I('#1f77b4'), stroke = I('white')) |> layout(yaxis=list(type='linear', title = list(text = '취업률 평균')))

p4 <- p_histogram |> add_trace(type = 'histogram', x = ~대계열, y = ~as.character(취업률), histfunc = 'max', color = I('#1f77b4'), stroke = I('white')) |> layout(yaxis=list(type='linear', title = list(text = '취업률 최대값')))

subplot(
  p1 |> layout(annotations = list(x = 0.5 , y = 1.05, text = "histfunc = 'count'", showarrow = F, xref='paper', yref='paper', xanchor = 'center')),
  p2 |> layout(annotations = list(x = 0.5 , y = 1.05, text = "histfunc = 'sum'", showarrow = F, xref='paper', yref='paper', xanchor = 'center')), 
  p3 |> layout(annotations = list(x = 0.5 , y = 1.05, text = "histfunc = 'avg'", showarrow = F, xref='paper', yref='paper', xanchor = 'center')),
  p4 |> layout(annotations = list(x = 0.5 , y = 1.05, text = "histfunc = 'max'", showarrow = F, xref='paper', yref='paper', xanchor = 'center')), 
  nrows = 2, margin = 0.1, titleY = TRUE
) |> hide_legend() |>
  layout(title = '취업률 histogram', margin = margins)

```

-   python

```{python eval = FALSE}
#################
fig = go.Figure()
fig.add_trace(go.Histogram(x = df_취업률_2000['대계열'], y = df_취업률_2000['취업률'],
                           histfunc = 'count', showlegend = False))
fig.show()

#################
fig = go.Figure()
fig.add_trace(go.Histogram(x = df_취업률_2000['대계열'], y = df_취업률_2000['취업률'],
                           histfunc = 'sum', showlegend = False))
fig.show()

#################
fig = go.Figure()
fig.add_trace(go.Histogram(x = df_취업률_2000['대계열'], y = df_취업률_2000['취업률'],
                           histfunc = 'avg', showlegend = False))
fig.show()

#################
fig = go.Figure()
fig.add_trace(go.Histogram(x = df_취업률_2000['대계열'], y = df_취업률_2000['취업률'],
                           histfunc = 'max', showlegend = False))
fig.show()

```


# 분포의 시각화

## 박스(Box) 플롯

박스 trace는 박스 플롯을 생성하기 위해 사용되는 trace이다. 앞 장에서 설명했듯이 박스 플롯은 데이터의 전체적 분포를 4분위수(quantile)과 IQR(Inter Quartile Range)를 사용하여 표시하는 시각화로 연속형 변수와 이산형 변수의 시각화에 사용되는 방법이다. 박스 trace를 사용해 박스 플롯을 생성하기 위해서는 `add_trace(type = 'box')`를 사용하거나 `add_boxplot()`을 사용한다.

### 평균, 표준편차가 포함된 박스 플롯

```{r}
df_취업률 |> 
  plot_ly() |> 
  add_boxplot(x = ~대계열, y = ~취업률_계, boxmean = 'sd', notched = TRUE)|>
  ## boxmode를 group으로 설정
  layout(title = list(text = '대학 계열별 취업률 분포'), 
         margin = list(t = 50, b = 25, l = 25, r = 25))

```

```{python eval = FALSE}
fig = go.Figure()
fig.add_trace(go.Box(
    x = df_취업률['대계열'], y = df_취업률['취업률_계'], 
    boxmean = 'sd', notched = True))
    
```

### 그룹 박스 플롯

박스 trace도 막대 trace와 같이 그룹화한 변수를 `color`나 `linetype`등의 속성에 매핑시켜서 다수의 박스 trace를 한번에 만들거나 각각의 박스 trace를 추가하여 그릴 수 있다. 이렇게 여러개의 박스 trace를 그릴 때 그 구성 형태를 결정하기 위해서는 차후 설명할 `layout()`의 `boxmode` 속성을 설정함으로써 가능하다.[^4]

[^4]: boxmode를 사용할 때 'Warning message'를 내는 경우가 있는데 이는 Plotly Community Forum에서도 적절치 않은 경고 메세지로 지적되고 있는데 무시해도 되는 메세지이다.

`boxmode` 속성은 'group'과 'overlay'의 두 가지를 설정할 수 있다. 'group'은 각각의 박스들이 옆으로 배치되면서 전체 박스 플롯이 완성되고 'overlay'는 각각의 박스들이 겹쳐져 그려지면서 완성된다. 다음의 코드는 `color`로 과정구분을 매핑하여 'group'형 박스 플롯을 생성하는 코드이다.

```{r eval = FALSE, fig.cap='박스 trace의 group mode 실행 결과'}
df_취업률 |> 
  plot_ly() |> 
  add_boxplot(x = ~대계열, y = ~취업률_계, 
            ## color를 과정구분으로 매핑
            color = ~과정구분)|>
  ## boxmode를 group으로 설정
  layout(boxmode = "group", title = list(text = '대학 계열별 취업률 분포'), 
         margin = list(t = 50, b = 25, l = 25, r = 25))
```

```{r echo = FALSE, fig.cap='박스 trace의 group mode 실행 결과'}
p_box_group <- df_취업률 |> plot_ly() |> 
  add_boxplot(x = ~대계열, y = ~취업률_계, 
            ## color를 과정구분으로 매핑
            color = ~과정구분, colors = RColorBrewer::brewer.pal(5, 'Blues')[3:5])

p_box_group |> 
  ## boxmode를 group으로 설정
  layout(boxmode = "group") |>
  layout(title = list(text = '대학 계열별 취업률 분포'), 
         margin = margins)
```

```{python eval = FALSE}
fig = go.Figure()
fig.add_trace(go.Box(
    x = df_취업률.loc[df_취업률['과정구분'] == '전문대학과정', '대계열'], y = df_취업률['취업률_계'], 
    name = '전문대학과정')
             )

fig.add_trace(go.Box(
    x = df_취업률.loc[df_취업률['과정구분'] == '대학과정', '대계열'], y = df_취업률['취업률_계'], 
    name = '대학과정')
             )

fig.add_trace(go.Box(
    x = df_취업률.loc[df_취업률['과정구분'] == '대학원과정', '대계열'], y = df_취업률['취업률_계'], 
    name = '대학원과정')
             )

fig.update_layout(boxmode = 'group', 
                  title = dict(text = '학위과정별 취업률 분포', x = 0.5, xanchor = 'center')
                 )

```

```{python eval = FALSE, echo = FALSE}
fig = go.Figure()
fig.add_trace(go.Box(
    x = df_취업률.loc[df_취업률['과정구분'] == '전문대학과정', '대계열'], y = df_취업률['취업률_계'], 
    name = '전문대학과정', marker = dict(color = '#6BAED6'))
             )

fig.add_trace(go.Box(
    x = df_취업률.loc[df_취업률['과정구분'] == '대학과정', '대계열'], y = df_취업률['취업률_계'], 
    name = '대학과정', marker = dict(color = '#3182BD'))
             )

fig.add_trace(go.Box(
    x = df_취업률.loc[df_취업률['과정구분'] == '대학원과정', '대계열'], y = df_취업률['취업률_계'], 
    name = '대학원과정', marker = dict(color = '#08519C'))
             )

fig.update_layout(boxmode = 'group', 
                  title = dict(text = '학위과정별 취업률 분포', x = 0.5, xanchor = 'center')
                 )
```

### 지터(jitter) 박스 플롯

```{r eval = FALSE}
fig <- df_covid19_100_wide |> plot_ly()

fig <- fig |> 
  add_boxplot(y = ~확진자_한국, name = '한국', boxpoints = "all", jitter = 0.3,
        pointpos = -1.8)

fig <- fig |> 
  add_boxplot(y = ~확진자_아시아, name = '아시아', boxpoints = "all", jitter = 0.3,
        pointpos = -1.8)

fig <- fig |> 
  add_boxplot(y = ~확진자_유럽, name = '유럽', boxpoints = "all", jitter = 0.3,
        pointpos = -1.8)

fig <- fig |> 
  add_boxplot(y = ~확진자_북미, name = '북미', boxpoints = "all", jitter = 0.3,
        pointpos = -1.8)

fig <- fig |> 
  add_boxplot(y = ~확진자_남미, name = '남미', boxpoints = "all", jitter = 0.3,
        pointpos = -1.8)

fig <- fig |> 
  add_boxplot(y = ~확진자_아프리카, name = '아프리카', boxpoints = "all", jitter = 0.3,
        pointpos = -1.8)

fig <- fig |> 
  add_boxplot(y = ~확진자_오세아니아, name = '오세아니아', boxpoints = "all", jitter = 0.3,
        pointpos = -1.8)

  ## boxmode를 group으로 설정
fig |>  layout(title = list(text = '한국 및 대륙별 일별 확진자 분포'), 
               xaxis = list(title = '대륙명'),
               yaxis = list(title = '확진자수(명)'),
         margin = list(t = 50, b = 25, l = 25, r = 25), 
         paper_bgcolor='lightgray', plot_bgcolor='lightgray')

```

```{r echo = FALSE}
fig <- df_covid19_100_wide |> plot_ly()

fig <- fig |> 
  add_boxplot(y = ~확진자_한국, name = '한국', boxpoints = "all", jitter = 0.3,
              pointpos = -1.8, marker = list(color = '#084594'), fillcolor = '#084594'
              )

fig <- fig |> 
  add_boxplot(y = ~확진자_아시아, name = '아시아', boxpoints = "all", jitter = 0.3,
        pointpos = -1.8, marker = list(color = "#2171B5"), fillcolor = '#2171B5', 
        line = list(color = "#2171B5"))

fig <- fig |> 
  add_boxplot(y = ~확진자_유럽, name = '유럽', boxpoints = "all", jitter = 0.3,
        pointpos = -1.8, marker = list(color = "#4292C6"))

fig <- fig |> 
  add_boxplot(y = ~확진자_북미, name = '북미', boxpoints = "all", jitter = 0.3,
        pointpos = -1.8, marker = list(color = "#6BAED6"))

fig <- fig |> 
  add_boxplot(y = ~확진자_남미, name = '남미', boxpoints = "all", jitter = 0.3,
        pointpos = -1.8, marker = list(color = "#9ECAE1"))

fig <- fig |> 
  add_boxplot(y = ~확진자_아프리카, name = '아프리카', boxpoints = "all", jitter = 0.3,
        pointpos = -1.8, marker = list(color = "#C6DBEF"))

fig <- fig |> 
  add_boxplot(y = ~확진자_오세아니아, name = '오세아니아', boxpoints = "all", jitter = 0.3,
        pointpos = -1.8, marker = list(color = "#EFF3FF"))

  ## boxmode를 group으로 설정
fig |>  layout(title = list(text = '한국 및 대륙별 일별 확진자 분포'), 
               xaxis = list(title = '대륙명'),
               yaxis = list(title = '확진자수(명)'),
         margin = list(t = 50, b = 25, l = 25, r = 25), 
         paper_bgcolor='lightgray', plot_bgcolor='lightgray',
         colorway = c("#EFF3FF", "#C6DBEF", "#9ECAE1", "#6BAED6", "#4292C6", "#2171B5", "#084594")
#         colorway = RColorBrewer::brewer.pal(7, 'Blues')
         )

```


-   python

```{python eval = FALSE}
fig = go.Figure()
fig.add_trace(go.Box(
  y = df_covid19_100_wide['확진자_한국'], name = '한국',
  boxpoints = "all", jitter = 0.3, pointpos = -1.8))
  
fig.add_trace(go.Box(
  y = df_covid19_100_wide['확진자_아시아'], name = '아시아',
  boxpoints = "all", jitter = 0.3, pointpos = -1.8))
  
fig.add_trace(go.Box(
  y = df_covid19_100_wide['확진자_유럽'], name = '유럽',
  boxpoints = "all", jitter = 0.3, pointpos = -1.8))
  
fig.add_trace(go.Box(
  y = df_covid19_100_wide['확진자_북미'], name = '북미',
  boxpoints = "all", jitter = 0.3, pointpos = -1.8))
  
fig.add_trace(go.Box(
  y = df_covid19_100_wide['확진자_남미'], name = '남미',
  boxpoints = "all", jitter = 0.3, pointpos = -1.8))
  
fig.add_trace(go.Box(
  y = df_covid19_100_wide['확진자_아프리카'], name = '아프리카',
  boxpoints = "all", jitter = 0.3, pointpos = -1.8))
  
fig.add_trace(go.Box(
  y = df_covid19_100_wide['확진자_오세아니아'], name = '오세아니아',
  boxpoints = "all", jitter = 0.3, pointpos = -1.8))
  
fig.update_layout(title = dict(text = '한국 및 대륙별 일별 확진자 분포', x = 0.5),
                  xaxis = dict(title = '대륙명'),
                  yaxis = dict(title = '확진자수(명)'),
                  margin = dict(t = 50, b = 25, l = 25, r = 25), 
                  paper_bgcolor='lightgray', plot_bgcolor='lightgray')

```


## 바이올린(Violin) 플롯

바이올린 trace는 바이올린 플롯을 생성하기 위해 사용되는 trace이다. 앞 장에서 설명했듯이 바이올린 플롯은 박스 플롯에서 확인하기 어려운 데이터의 분포를 확인할 수 있는 시각화 방법이다.

바이올린 trace를 사용해 바이올린 플롯을 생성하기 위해서는 `add_trace(type = 'violin')`를 사용하여야하고 래핑함수를 제공하지 않는다.

::: {custom-style="comment"}
add_trace(p, type = 'violin', ..., data = NULL, inherit = TRUE)\
- p : plot_ly()로 생성한 plotly 객체\
- type : trace 타입을 'violin'로 설정\
- ... : 바이올린 trace의 line 모드에 설정할 수 있는 속성 설정\
- data : 시각화할 데이터프레임\
- inherit : plot_ly()에 설정된 속성 type을 상속할지를 결정하는 논리값\
:::

### 박스 플롯이 포함된 바이올린 플롯

```{r fig.cap='바이올린 trace 생성'}
df_취업률_2000 |> 
  plot_ly() |> 
  ## 바이올린 trace 추가
  add_trace(type = 'violin', x = ~대계열, y = ~취업률, 
            box = list(visible = T),
            meanline = list(visible = T)) |>
  layout(title = list(text = '대학 계열별 취업률 분포'), 
         margin = list(t = 50, b = 25, l = 25, r = 25))
```
-   python

```{python eval = FALSE}
fig = go.Figure()
fig.add_trace(go.Violin(
    x = df_취업률['대계열'], y = df_취업률['취업률_계'], 
    box = dict(visible = True),
    meanline = dict(visible = True)
))

```


### 분리된 바이올린 플롯

앞의 예에서 대학과 전문대학의 바이올린 trace를 각각 추가함으로써 그룹화된 바이올린 플롯을 그렸다. 그런데 이 두 바이올린 플롯을 반씩 붙여서 그리면 바이올린 박스가 반으로 줄기 때문에 데이터를 확인하기 쉬울 것이다.

이렇게 두개의 바이올린 플롯을 반씩 잘라 붙이는 속성이 `side`이다. `side`는 바이올린의 양쪽을 다 사용하는 'both', 왼쪽 부분을 사용하는 'negative', 오른쪽 부분을 사용하는 'positive'를 설정할 수 있다. 그리고 이 두 바이올린을 붙이기 위해 `layout()`의 `violinmode`를 `overlay`로 설정한다. 여기에 앞서 설정한 `box`와 `meanline` 설정하면 박스 trace와 평균선도 반으로 그려서 붙여줄 수 있다. 앞서 그렸던 대학과 전문대학의 계열별 바이올린 플롯을 붙이는 코드는 다음과 같다.

```{r eval = FALSE, fig.cap='바이올린 trace와 박스 trace의 side 병합'}
p_violin |> 
  ## 대학과정을 필터링한 데이터 설정
  add_trace(data = df_취업률_2000 |> filter(과정구분 == '대학과정'),
            ## 바이올린 trace로 추가
            type = 'violin', x = ~대계열, y = ~취업률, name = '대학', 
            ## side, box의 설정
            side = 'positive', box = list(visible = TRUE, width = 0.5), 
            ## meanline의 속성 설정
            meanline = list(visible = TRUE, color = 'red', width = 1)) |>
  ## 전문대학과정을 필터링한 데이터 설정
  add_trace(data = df_취업률_2000 |> filter(과정구분 == '전문대학과정'), 
            type = 'violin', x = ~대계열, y = ~취업률, name = '전문대학', 
            side = 'negative', box = list(visible = TRUE, width = 0.5), 
            meanline = list(visible = TRUE, color = 'red', width = 1)) |> 
  layout(violinmode = "overlay", 
         title = list(text = '대학 계열별 취업률 분포'), 
         margin = margins)

```

```{r echo = FALSE, fig.cap='바이올린 trace와 박스 trace의 side 병합'}
df_취업률_2000 |> 
  plot_ly() |> 
  ## 대학과정을 필터링한 데이터 설정
  add_trace(data = df_취업률_2000 |> filter(과정구분 == '대학과정'),
            ## 바이올린 trace로 추가
            type = 'violin', x = ~대계열, y = ~취업률, name = '대학', color = I(RColorBrewer::brewer.pal(5, 'Blues')[5]), 
            ## side, box의 설정
            side = 'positive', box = list(visible = TRUE, width = 0.5), 
            ## meanline의 속성 설정
            meanline = list(visible = TRUE, color = 'darkblue', width = 1)) |>
  ## 전문대학과정을 필터링한 데이터 설정
  add_trace(data = df_취업률_2000 |> filter(과정구분 == '전문대학과정'), 
            type = 'violin', x = ~대계열, y = ~취업률, name = '전문대학', color = I(RColorBrewer::brewer.pal(5, 'Blues')[3]),  
            side = 'negative', box = list(visible = TRUE, width = 0.5), 
            meanline = list(visible = TRUE, color = 'red', width = 1)) |> 
  layout(violinmode = "overlay", 
         title = list(text = '대학 계열별 취업률 분포'), 
         margin = margins)

```

-   python

```{python eval = FALSE}
fig = go.Figure()
fig.add_trace(go.Violin(
    x = df_취업률.loc[df_취업률['과정구분'] == '전문대학과정', '대계열'], y = df_취업률['취업률_계'], 
    name = '전문대학', 
    side = 'positive', box = dict(visible = True, width = 0.5),
    meanline = dict(visible = True, color = 'red', width = 1)
))

fig.add_trace(go.Violin(
    x = df_취업률.loc[df_취업률['과정구분'] == '대학과정', '대계열'], y = df_취업률['취업률_계'], 
    name = '대학', 
    side = 'negative', box = dict(visible = True, width = 0.5),
    meanline = dict(visible = True, color = 'red', width = 1)
))
fig.update_layout(title = dict(text = '대학 계열별 취업률 분포', x = 0.5), 
         margin = dict(t = 50, b = 25, l = 25, r = 25))

```

```{python eval = FALSE}
fig = go.Figure()
fig.add_trace(go.Violin(
    x = df_취업률.loc[df_취업률['과정구분'] == '전문대학과정', '대계열'], y = df_취업률['취업률_계'], 
    name = '전문대학', 
    side = 'positive', box = dict(visible = True, width = 0.5),
    meanline = dict(visible = True, color = 'red', width = 1)
))

fig.add_trace(go.Violin(
    x = df_취업률.loc[df_취업률['과정구분'] == '대학과정', '대계열'], y = df_취업률['취업률_계'], 
    name = '대학', 
    side = 'negative', box = dict(visible = True, width = 0.5),
    meanline = dict(visible = True, color = 'red', width = 1)
))
fig.update_layout(title = dict(text = '대학 계열별 취업률 분포', x = 0.5), 
         margin = dict(t = 50, b = 25, l = 25, r = 25),
                 colorway = ('#08519C', '#6BAED6'))
```









