---
title : 분포, 상관, 추세(trend)의 시각화
output:
  officedown::rdocx_document:
    reference_docx: bookdown.docx
    plots:
      style: Normal
      align: center
      fig.lp: 'fig:'
      topcaption: false
      caption:
        style: Image Caption
        pre: '실행결과 5-'
        sep: ''
        tnd: 0
        tns: '-'
        fp_text: !expr officer::fp_text_lite(bold = TRUE)
---


```{r setup, include=FALSE}
knitr::opts_chunk$set(echo = TRUE, message = FALSE, warning = FALSE, fig.width = 6.5, dpi = 130)
library(showtext)
showtext_auto()
library(tidyverse)
library(readxl)
library(patchwork)
library(plotly)

```

```{r echo = FALSE, message = FALSE, warning = FALSE}
##  R code
## 데이터 전처리를 위한 패키지 설치 및 로딩
if(!require(readr)) {
  install.packages('readr')
  library(readr)
}

if(!require(lubridate)) {
  install.packages('lubridate')
  library(lubridate)
}

if(!require(tidyverse)) {
  install.packages('tidyverse')
  library(tidyverse)
}

## 1. covid19 원본 데이터 셋 로딩
## covid19 데이터 로딩(파일을 다운로드 받은 경우)
# df_covid19 <- read_csv(file = "데이터저장경로/owid-covid-data.csv",
#                             col_types = cols(Date = col_date(format = "%Y-%m-%d")
#                                              )
#                             )
## covid19 데이터 로딩(온라인에서 바로 로딩할 경우)
df_covid19 <- read_csv(file = "https://covid.ourworldindata.org/data/owid-covid-data.csv",
                            col_types = cols(Date = col_date(format = "%Y-%m-%d")
                                             )
                            )
## 2. 전체 데이터셋 중 최근 100일간의 데이터를 필터링한 df_covid19_100 생성
df_covid19_100 <- df_covid19 |> 
  ## 한국 데이터와 각 대륙별 데이터만을 필터링
  filter(iso_code %in% c('KOR', 'OWID_ASI', 'OWID_EUR', 'OWID_OCE', 'OWID_NAM', 'OWID_SAM', 'OWID_AFR')) |>
  ## 읽은 데이터의 마지막 데이터에서 100일전 데이터까지 필터링
  filter(date >= max(date) - 100) |>
  ## 국가명을 한글로 변환
  mutate(location = case_when(
    location == 'South Korea' ~ '한국', 
    location == 'Asia' ~ '아시아', 
    location == 'Europe' ~ '유럽', 
    location == 'Oceania' ~ '오세아니아', 
    location == 'North America' ~ '북미', 
    location == 'South America' ~ '남미', 
    location == 'Africa' ~ '아프리카')) |>
  ## 국가 이름의 순서를 설정 
  mutate(location = fct_relevel(location, '한국', '아시아', '유럽', '북미', '남미', '아프리카', '오세아니아')) |>
  ## 날짜로 정렬
  arrange(date)


## 3. df_covid19_100을 한국과 각 대륙별열로 배치한 넓은 형태의 데이터프레임으로 변환
df_covid19_100_wide <- df_covid19_100 |>
  ## 날짜, 국가명, 확진자와, 백신접종완료자 데이터만 선택
  select(date, location, new_cases, people_fully_vaccinated_per_hundred) |>
  ## 열 이름을 적절히 변경
  rename('date' = 'date', '확진자' = 'new_cases', '백신접종완료자' = 'people_fully_vaccinated_per_hundred') |>
  ## 넓은 형태의 데이터로 변환
  pivot_wider(id_cols = date, names_from = location, 
              values_from = c('확진자', '백신접종완료자')) |>
  ## 날짜로 정렬
  arrange(date)

## 4. covid19 데이터를 국가별로 요약한 df_covid19_stat 생성
df_covid19_stat <- df_covid19 |> 
  group_by(iso_code, continent, location) |>
  summarise(인구수 = max(population, na.rm = T), 
            인당GDP = max(gdp_per_capita, na.rm = T),
            전체확진자수 = sum(new_cases, na.rm = T),
            전체사망자수 = sum(new_deaths, na.rm = T), 
            십만명당중환자실 = last(icu_patients_per_million),
            재생산지수 = last(reproduction_rate),
            봉쇄지수 = max(stringency_index), 
            전체검사자수 = max(total_tests, na.rm = T), 
            신규검사자수 = sum(new_tests, na.rm = T),
            전체백신접종자수 = max(total_vaccinations, na.rm = T),
            백신접종자완료자수 = max(people_fully_vaccinated, na.rm = T),
            부스터접종자수 = max(total_boosters, na.rm = T),
            인구백명당백신접종완료률 = max(people_fully_vaccinated_per_hundred, na.rm = T),
            인구백명당부스터접종자수 = max(total_boosters_per_hundred, na.rm = T)
            ) |> 
    ungroup() |>
    mutate(십만명당사망자수 = round(전체사망자수 / 인구수 *100000, 5),
           백신접종완료률 = 백신접종자완료자수 / 인구수)


```

```{r echo = FALSE, message = FALSE, warning = FALSE}
## R 코드

df_취업률 <- read_excel('d:/R/data/2020년 학과별 고등교육기관 취업통계.xlsx', 
                     ## '학과별' 시트의 데이터를 불러오는데,
                     sheet = '학과별',
                     ## 앞의 13행을 제외하고
                     skip = 13, 
                     ## 첫번째 행은 열 이름으로 설정
                     col_names = TRUE, 
                     ## 열의 타입을 설정, 처음 9개는 문자형으로 다음 79개는 수치형으로 설정
                     col_types = c(rep('text', 9), rep('numeric', 79)))

## df_취업률에서 첫번째부터 9번째까지의 열과 '계'로 끝나는 열을 선택하여 다시 df_취업률에 저장
df_취업률 <- df_취업률 |> 
  select(1:9, ends_with('계'), '입대자')

## df_취업률에서 졸업자가 500명 이하인 학과 2000개 샘플링
df_취업률_2000 <- df_취업률 |> 
  filter(졸업자_계 < 500) |>
  mutate(id = row_number()) |>
  filter(row_number() %in% seq(from = 1, to = nrow(df_취업률), by = 4))

## 열 이름을 적절히 설정
names(df_취업률_2000)[10:12] <- c('졸업자수', '취업률', '취업자수')

margins = list(t = 50, b = 25, l = 25, r = 25)

```

```{python echo = FALSE, message = FALSE, warning = FALSE}


######################################  
## python 코드
## Covid19 데이터 셋
import pandas as pd
from datetime import datetime, timedelta
from pandas.api.types import CategoricalDtype
from matplotlib import pyplot as plt
import plotly.graph_objects as go

df_covid19 = pd.read_csv("https://covid.ourworldindata.org/data/owid-covid-data.csv")

df_covid19['date'] = pd.to_datetime(df_covid19['date'], format="%Y-%m-%d")

df_covid19_100 = df_covid19[(df_covid19['iso_code'].isin(['KOR', 'OWID_ASI', 'OWID_EUR', 'OWID_OCE', 'OWID_NAM', 'OWID_SAM', 'OWID_AFR'])) & (df_covid19['date'] >= (max(df_covid19['date']) - timedelta(days = 100)))]


df_covid19_100.loc[df_covid19_100['location'] == 'South Korea', "location"] = '한국'
df_covid19_100.loc[df_covid19_100['location'] == 'Asia', "location"] = '아시아'
df_covid19_100.loc[df_covid19_100['location'] == 'Europe', "location"] = '유럽'
df_covid19_100.loc[df_covid19_100['location'] == 'Oceania', "location"] = '오세아니아'
df_covid19_100.loc[df_covid19_100['location'] == 'North America', "location"] = '북미'
df_covid19_100.loc[df_covid19_100['location'] == 'South America', "location"] = '남미'
df_covid19_100.loc[df_covid19_100['location'] == 'Africa', "location"] = '아프리카'

ord = CategoricalDtype(categories = ['한국', '아시아', '유럽', '북미', '남미', '아프리카', '오세아니아'], ordered = True)

df_covid19_100['location'] = df_covid19_100['location'].astype(ord)

df_covid19_100 = df_covid19_100.sort_values(by = 'date')

df_covid19_100_wide = df_covid19_100.loc[:,['date', 'location', 'new_cases', 'people_fully_vaccinated_per_hundred']].rename(columns={'new_cases':'확진자', 'people_fully_vaccinated_per_hundred':'백신접종완료자'})

df_covid19_100_wide = df_covid19_100_wide.pivot(index='date', columns='location', values=['확진자', '백신접종완료자']).sort_values(by = 'date')

df_covid19_100_wide.columns = ['확진자_한국', '확진자_아시아', '확진자_유럽', '확진자_북미', '확진자_남미', '확진자_아프리카','확진자_오세아니아',
                              '백신접종완료자_한국', '백신접종완료자_아시아', '백신접종완료자_유럽', '백신접종완료자_북미', '백신접종완료자_남미', '백신접종완료자_아프리카','백신접종완료자_오세아니아']
                              
df_covid19_stat = df_covid19.groupby(['iso_code', 'continent', 'location'], dropna=False).agg(
    인구수 = ('population', 'max'),
    인당GDP = ('gdp_per_capita', 'max'), 
    전체확진자수 = ('new_cases', 'sum'),
    전체사망자수 = ('new_deaths', 'sum'), 
    십만명당중환자실 = ('icu_patients_per_million', 'last'),
    재생산지수 = ('reproduction_rate', 'last'),
    봉쇄지수 = ('stringency_index', 'max'), 
    전체검사자수 = ('total_tests', 'max'), 
    신규검사자수 = ('new_tests', 'sum'),
    전체백신접종자수 = ('total_vaccinations', 'max'),
    백신접종자완료자수 = ('people_fully_vaccinated', 'max'),
    부스터접종자수 = ('total_boosters', 'max'),
    인구백명당백신접종완료률 = ('people_fully_vaccinated_per_hundred', 'max'),
    인구백명당부스터접종자수 = ('total_boosters_per_hundred', 'max')
)

df_covid19_stat['십만명당사망자수'] = round(df_covid19_stat['전체사망자수'] / df_covid19_stat['인구수'] *100000, 5)

df_covid19_stat['백신접종완료률'] = df_covid19_stat['백신접종자완료자수'] / df_covid19_stat['인구수']


######################################   
## python 코드
## 대학 학과 취업률 데이터 셋

df_취업률 = pd.read_excel("d:/R/data/2020년 학과별 고등교육기관 취업통계.xlsx", 
                           sheet_name = '학과별',
                           skiprows=(13), 
                           header = 0)

df_취업률 = pd.concat([df_취업률.iloc[:, 0:8], 
                    df_취업률.loc[:, df_취업률.columns.str.endswith('계')], 
                    df_취업률.loc[:, '입대자']], 
                   axis = 1
                   )

df_취업률_2000 = df_취업률.loc[(df_취업률['졸업자_계'] < 500)]

df_취업률_2000 = df_취업률_2000.iloc[range(0, len(df_취업률_2000.index) , 4)]

df_취업률_2000 = df_취업률_2000.rename(columns = {'졸업자_계':'졸업자수', '취업률_계':'취업률', '취업자_합계_계':'취업자수'})

```

# 시간(Time Series)의 시각화

------------------------------------------------------------------------

시간의 시각화는 시간의 흐름에 따른 데이터의 변화를 시각화 한 것이다. 시간의 시각화는 추세(Trend)라고 하는 시간에 따른 데이터의 변화가 발생하는데 추세가 꼭 시간의 흐름에 종속되지는 않는다. 예를 들자면 회차(물론 이 또한 시간의 흐름과 무관하지 않지만)나 이벤트의 발생과 같은 흐름도 추세에 속할 수 있다. 하지만 시간의 흐름에 따른 추세의 측정에 있어 하나 중요한 것은 그것이 시간이든 회차이든 특정 이벤트이던 그들의 흐름을 측정하는 간격이나 성질이 일정해야 한다는 것이다. 시간의 경우 추세를 측정하기위해서는 시간적 간격, 즉, 연도별, 월별, 일별 등의 간격이 동일해야 하고 회차의 경우 1회, 2회와 같이 연속된 회차로 기록되어야 유의미하다. 만약 시간의 간격이 어느 구간에서는 연도별, 어느 구간에서는 월별로 표현된다면 추세를 정확히 파악하기 어렵다. 따라서 추세에는 데이터의 흐름, 특히 흐름의 측정 간격이 매우 중요하다.

시간을 시각화할 때는 데이터의 포인트와 해당 데이터의 바로 전 데이터와 다음 데이터를 연결하는 선 그래프가 많이 사용되지만 막대 그래프도 많이 사용된다.

## 선 그래프

선 그래프 (또는 꺾은 선형 차트)는 특정한 변량의 흐름에 따라 변화되는 데이터 값들을 선으로 연결하여 그 변화량을 보여주는 시각화 방법이다. 이 선그래프가 가장 효과적으로 사용되는 시각화가 시간의 흐름에 따라 변화하는 시계열 데이터에 대한 시각화 방법이다. 각각의 시간에 관측된 데이터 포인트들을 같은 변수이나 변량끼리 선으로 연결하였기 때문에 그 기본은 산점도에 있다고 할수도 있다.

-   R

```{r fig.cap = '주요 국가의 코로나19 사망자수 추세', eval = FALSE}
total_deaths_5_nations_by_day <- df_covid19 |> 
  filter((iso_code %in% c('KOR', 'USA', 'JPN', 'GBR', 'FRA'))) |>
  filter(!is.na(total_deaths_per_million))

total_deaths_5_nations_by_day |>
  ## plotly 객체 생성
  plot_ly() |>
  add_trace(type = 'scatter', mode = 'lines', 
            x = ~date, y = ~total_deaths_per_million , linetype = ~location, connectgaps = T) |>
  layout(title = '코로나 19 사망자수 추세', 
         xaxis = list(title = ''), 
         yaxis = list(title = '10만명당 사망자수 누계'), 
         margin = margins)

```

```{r echo = FALSE}
total_deaths_5_nations_by_day <- df_covid19 |> 
  filter((iso_code %in% c('KOR', 'USA', 'JPN', 'GBR', 'FRA'))) |>
  filter(!is.na(total_deaths_per_million))

total_deaths_5_nations_by_day |>
  ## plotly 객체 생성
  plot_ly() |>
  add_trace(type = 'scatter', mode = 'lines', 
            x = ~date, y = ~total_deaths_per_million , linetype = ~location, connectgaps = T, 
            color = ~location, colors = RColorBrewer::brewer.pal(7, 'Blues')[3:7]
) |>
  layout(title = '코로나 19 사망자수 추세', 
         xaxis = list(title = ''), 
         yaxis = list(title = '10만명당 사망자수 누계'), 
         margin = margins)

```

-   python

```{python eval = FALSE}
total_deaths_5_nations_by_day = df_covid19.copy()
total_deaths_5_nations_by_day = total_deaths_5_nations_by_day[(total_deaths_5_nations_by_day['iso_code'].isin(['KOR', 'USA', 'JPN', 'GBR', 'FRA']))].dropna(subset = ['total_deaths_per_million'])

nations = {'France':'0', 'Japan':'1', 'South Korea':'2', 'United Kingdom':'3', 'United States':'4'}

fig = go.Figure()
for location, group in total_deaths_5_nations_by_day.groupby('location'):
    fig.add_trace(go.Scatter(
        mode = 'lines', 
        x = group['date'], 
        y = group['total_deaths_per_million'], 
        line = dict(dash = nations[location], color = "#08519C"), 
        name = location,
        connectgaps = True
    ))

fig.update_layout(title = dict(text = '코로나 19 사망자수 추세', x = 0.5), 
                  xaxis = dict(title = ''), 
                  yaxis = dict(title = '10만명당 사망자수 누계'), 
                  margin = margins
                 )   
    
fig.show()

```

앞의 시각화를 보면 주요 5개국의 10만명당 사망자수 누계의 추세를 보이고 있다. 2020년 4\~5월 경부터 영국, 프랑스의 사망자수가 급격히 증가하고 이 시기부터 미국의 사망자수도 증가하였지만 초기의 사망자 추세는 영국, 프랑스보다는 증가 추세가 높지 않았다. 하지만 2020년 연말에 접어들면서 이 세 나라의 증가세가 비슷해지기 시작했고 이후 미국의 증가세는 꾸준히 증가한 반면 프랑스와 영국은 2021년 상반기부터 증가 추세가 낮아지기 시작했다. 반면 우리나라와 일본의 경우 2021년까지 매우 낮은 증가세를 모이지만 꾸준히 증가하였고 2022년에 들어서 우리나라의 증가세가 급격히 늘어나기 시작한 것으로 나타나고 있다.

이 시각화를 보면 범례를 사용하여 각 선에 해당하는 국가를 나타내고 있다. 하지만 선에 따른 국가를 확인하기 위해서는 범례와 데이터 선을 번갈아 찾아야 하기 때문에 다소 불편함이 따른다. 선 옆에 바로 국가명을 표현해 주면 이러한 불편함이 다소 감소될 수 있다.

```{r fig.cap = '범례를 데이터 옆에 직접 표기한 선 그래프', eval = FALSE}
total_deaths_5_nations_by_day |>
  ## plotly 객체 생성
  plot_ly() |>
  add_trace(type = 'scatter', mode = 'lines+text', 
            x = ~date, y = ~total_deaths_per_million , linetype = ~location, connectgaps = T) |>
  add_annotations(text = '프랑스', 
                  ## 프랑스 trace의 마지막 위치에 주석 추가
                  x = total_deaths_5_nations_by_day |> filter(location == 'France', date == max(date)) |>
                      select(date) |> pull(), 
                  y = total_deaths_5_nations_by_day |> filter(location == 'France', date == max(date)) |>
                      select(total_deaths_per_million) |> pull(),
                  xanchor = 'left', showarrow = FALSE
                    ) |>
  add_annotations(text = '일본', 
                  ## 일본 trace의 마지막 위치에 주석 추가
                  x = total_deaths_5_nations_by_day |> filter(location == 'Japan', date == max(date)) |>
                      select(date) |> pull(), 
                  y = total_deaths_5_nations_by_day |> filter(location == 'Japan', date == max(date)) |>
                      select(total_deaths_per_million) |> pull(),
                  xanchor = 'left', yanchor = 'top', showarrow = FALSE
                    ) |>
  add_annotations(text = '영국', 
                  ## 영국 trace의 마지막 위치에 주석 추가
                  x = total_deaths_5_nations_by_day |> filter(location == 'United Kingdom', date == max(date)) |>
                      select(date) |> pull(), 
                  y = total_deaths_5_nations_by_day |> filter(location == 'United Kingdom', date == max(date)) |>
                      select(total_deaths_per_million) |> pull(),
                  xanchor = 'left', showarrow = FALSE
                    ) |>
  add_annotations(text = '미국', 
                  ## 미국 trace의 마지막 위치에 주석 추가
                  x = total_deaths_5_nations_by_day |> filter(location == 'United States', date == max(date)) |>
                      select(date) |> pull(), 
                  y = total_deaths_5_nations_by_day |> filter(location == 'United States', date == max(date)) |>
                      select(total_deaths_per_million) |> pull(),
                  xanchor = 'left', showarrow = FALSE
                    ) |>
  add_annotations(text = '한국', 
                  ## 한국 trace의 마지막 위치에 주석 추가
                  x = total_deaths_5_nations_by_day |> filter(location == 'South Korea', date == max(date)) |>
                      select(date) |> pull(), 
                  y = total_deaths_5_nations_by_day |> filter(location == 'South Korea', date == max(date)) |>
                      select(total_deaths_per_million) |> pull(),
                  xanchor = 'left', yanchor = 'bottom', showarrow = FALSE
                    ) |>
  layout(title = '코로나 19 사망자수 추세', 
         xaxis = list(title = ''), 
         yaxis = list(title = '10만명당 사망자수 누계'), 
         margin = margins,
         showlegend = FALSE)

```

```{r echo = FALSE}
total_deaths_5_nations_by_day |>
  plot_ly() |>
  add_trace(type = 'scatter', mode = 'lines+text', 
            x = ~date, y = ~total_deaths_per_million , linetype = ~location, connectgaps = T, 
            color = ~location, colors = RColorBrewer::brewer.pal(7, 'Blues')[3:7]) |>
  add_annotations(text = '프랑스', 
                  x = total_deaths_5_nations_by_day |> filter(location == 'France', date == max(date)) |>
                      select(date) |> pull(), 
                  y = total_deaths_5_nations_by_day |> filter(location == 'France', date == max(date)) |>
                      select(total_deaths_per_million) |> pull(),
                  xanchor = 'left', showarrow = FALSE
                    ) |>
  add_annotations(text = '일본', 
                  x = total_deaths_5_nations_by_day |> filter(location == 'Japan', date == max(date)) |>
                      select(date) |> pull(), 
                  y = total_deaths_5_nations_by_day |> filter(location == 'Japan', date == max(date)) |>
                      select(total_deaths_per_million) |> pull(),
                  xanchor = 'left', yanchor = 'top', showarrow = FALSE
                    ) |>
  add_annotations(text = '영국', 
                  x = total_deaths_5_nations_by_day |> filter(location == 'United Kingdom', date == max(date)) |>
                      select(date) |> pull(), 
                  y = total_deaths_5_nations_by_day |> filter(location == 'United Kingdom', date == max(date)) |>
                      select(total_deaths_per_million) |> pull(),
                  xanchor = 'left', showarrow = FALSE
                    ) |>
  add_annotations(text = '미국', 
                  x = total_deaths_5_nations_by_day |> filter(location == 'United States', date == max(date)) |>
                      select(date) |> pull(), 
                  y = total_deaths_5_nations_by_day |> filter(location == 'United States', date == max(date)) |>
                      select(total_deaths_per_million) |> pull(),
                  xanchor = 'left', showarrow = FALSE
                    ) |>
  add_annotations(text = '한국', 
                  x = total_deaths_5_nations_by_day |> filter(location == 'South Korea', date == max(date)) |>
                      select(date) |> pull(), 
                  y = total_deaths_5_nations_by_day |> filter(location == 'South Korea', date == max(date)) |>
                      select(total_deaths_per_million) |> pull(),
                  xanchor = 'left', yanchor = 'bottom', showarrow = FALSE
                    ) |>
  layout(title = '코로나 19 사망자수 추세', 
         xaxis = list(title = ''), 
         yaxis = list(title = '10만명당 사망자수 누계'), 
         margin = margins,
         showlegend = FALSE)
```

앞의 시각화에서 전반적인 데이터의 흐름은 보이지만 구체적인 데이터 값은 보이지 않는다. 데이터 값을 표기하기 위해서는 앞선 장에서 설명했다시피 `mode` 속성에 '+text'를 포함하면 된다. 또 보통 데이터 값을 표기할 때에는 정확한 데이터 값의 위치를 같이 표기해 주는 것이 일반적이기 때문에 '+markers'까지 넣어주는 것이 좋다. 하지만 데이터가 일별 데이터이기 때문에 `mode`에 'lines+text+markers'를 설정해주면 도대체 알 수 없는 시각화가 나온다. 따라서 이런 경우에는 데이터를 일정한 주기별로 정제하여 사용하는 것이 좋다.

이렇게 `mode`에 'text'를 설정할 때는 하여 정확한 데이터를 표시하는 방법도 있지만 마우스의 이동에 따라 X, Y축의 정확한 위치를 표시해주는 보조선을 사용하는 방법도 있다. 이런 보조선은 `layout()`의 `hovermode`속성을 사용하여 설정할 수 있다. `hovermode`는 'x unified', 'y unified'로 설정하면 X, Y축의 수직, 수평선의 보조선이 생성되고 이 선에 해당하는 데이터에 대한 정보가 표시된다.

```{r fig.cap = '데이터가 표현된 선 그래프', eval = FALSE}
total_deaths_5_nations_by_3month <- 
  total_deaths_5_nations_by_day |>
  ## 가장 최근 데이터부터 가장 오래된 데이터까지 3개월 단위 데이터 필터링
  filter(date %in% seq.Date(max(date), min(date), by = '-3 month'))

total_deaths_5_nations_by_3month |>
  plot_ly() |>
  ## 데이터 trace 추가
  add_trace(type = 'scatter', mode = 'lines+text+markers', 
            x = ~date, y = ~total_deaths_per_million, 
            text = ~round(total_deaths_per_million, 1), 
            textposition = "left", 
            texttemplate = '%{text:,}',
            linetype = ~location, connectgaps = T) |>
  add_annotations(text = '프랑스', 
                  x = total_deaths_5_nations_by_3month |> filter(location == 'France', date == max(date)) |>
                      select(date) |> pull(), 
                  y = total_deaths_5_nations_by_3month |> filter(location == 'France', date == max(date)) |>
                      select(total_deaths_per_million) |> pull(), 
                  xanchor = 'left', showarrow = FALSE
                    ) |>
  add_annotations(text = '일본', 
                  x = total_deaths_5_nations_by_3month |> filter(location == 'Japan', date == max(date)) |>
                      select(date) |> pull(), 
                  y = total_deaths_5_nations_by_3month |> filter(location == 'Japan', date == max(date)) |>
                      select(total_deaths_per_million) |> pull(), 
                  xanchor = 'left', yanchor = 'top', showarrow = FALSE
                    ) |>
  add_annotations(text = '영국', 
                  x = total_deaths_5_nations_by_3month |> filter(location == 'United Kingdom', date == max(date)) |>
                      select(date) |> pull(), 
                  y = total_deaths_5_nations_by_3month |> filter(location == 'United Kingdom', date == max(date)) |>
                      select(total_deaths_per_million) |> pull(), 
                  xanchor = 'left', showarrow = FALSE
                    ) |>
  add_annotations(text = '미국', 
                  x = total_deaths_5_nations_by_3month |> filter(location == 'United States', date == max(date)) |>
                      select(date) |> pull(), 
                  y = total_deaths_5_nations_by_3month |> filter(location == 'United States', date == max(date)) |>
                      select(total_deaths_per_million) |> pull(),
                  xanchor = 'left', showarrow = FALSE
                    ) |>
  add_annotations(text = '한국', 
                  x = total_deaths_5_nations_by_3month |> filter(location == 'South Korea', date == max(date)) |>
                      select(date) |> pull(), 
                  y = total_deaths_5_nations_by_3month |> filter(location == 'South Korea', date == max(date)) |>
                      select(total_deaths_per_million) |> pull(),
                  xanchor = 'left', yanchor = 'bottom', showarrow = FALSE
                    ) |>
  layout(title = '코로나 19 사망자수 추세', 
         xaxis = list(title = ''), 
         yaxis = list(title = '10만명당 사망자수 누계'), 
         margin = margins,
         showlegend = FALSE, 
         hovermode = 'x unified')

```

```{r echo = FALSE}
total_deaths_5_nations_by_3month <- 
  total_deaths_5_nations_by_day |>
  filter(date %in% seq.Date(max(date), min(date), by = '-3 month'))

total_deaths_5_nations_by_3month |>
  ## plotly 객체 생성
  plot_ly() |>
  add_trace(type = 'scatter', mode = 'lines+text+markers', 
            x = ~date, y = ~total_deaths_per_million, 
            text = ~round(total_deaths_per_million, 1), 
            textposition = "left", 
            texttemplate = '%{text:,}',
            linetype = ~location, connectgaps = T,
            color = ~location, colors = RColorBrewer::brewer.pal(7, 'Blues')[3:7])|>
  add_annotations(text = '프랑스', 
                  x = total_deaths_5_nations_by_3month |> filter(location == 'France', date == max(date)) |>
                      select(date) |> pull(), 
                  y = total_deaths_5_nations_by_3month |> filter(location == 'France', date == max(date)) |>
                      select(total_deaths_per_million) |> pull(), 
                  xanchor = 'left', showarrow = FALSE
                    ) |>
  add_annotations(text = '일본', 
                  x = total_deaths_5_nations_by_3month |> filter(location == 'Japan', date == max(date)) |>
                      select(date) |> pull(), 
                  y = total_deaths_5_nations_by_3month |> filter(location == 'Japan', date == max(date)) |>
                      select(total_deaths_per_million) |> pull(), 
                  xanchor = 'left', yanchor = 'top', showarrow = FALSE
                    ) |>
  add_annotations(text = '영국', 
                  x = total_deaths_5_nations_by_3month |> filter(location == 'United Kingdom', date == max(date)) |>
                      select(date) |> pull(), 
                  y = total_deaths_5_nations_by_3month |> filter(location == 'United Kingdom', date == max(date)) |>
                      select(total_deaths_per_million) |> pull(), 
                  xanchor = 'left', showarrow = FALSE
                    ) |>
  add_annotations(text = '미국', 
                  x = total_deaths_5_nations_by_3month |> filter(location == 'United States', date == max(date)) |>
                      select(date) |> pull(), 
                  y = total_deaths_5_nations_by_3month |> filter(location == 'United States', date == max(date)) |>
                      select(total_deaths_per_million) |> pull(),
                  xanchor = 'left', showarrow = FALSE
                    ) |>
  add_annotations(text = '한국', 
                  x = total_deaths_5_nations_by_3month |> filter(location == 'South Korea', date == max(date)) |>
                      select(date) |> pull(), 
                  y = total_deaths_5_nations_by_3month |> filter(location == 'South Korea', date == max(date)) |>
                      select(total_deaths_per_million) |> pull(),
                  xanchor = 'left', yanchor = 'bottom', showarrow = FALSE
                    ) |>
  layout(title = '코로나 19 사망자수 추세', 
         xaxis = list(title = ''), 
         yaxis = list(title = '10만명당 사망자수 누계'), 
         margin = margins,
         showlegend = FALSE, 
         hovermode = 'x unified')
```

### rangeslider를 사용한 선 그래프

지금까지 그려본 `plotly` 선 그래프는 사실 정적 시각화로도 그릴 수 있는 그래프이다. 물론 `plotly`가 modebar나 마우스를 사용한 상호작용과 같이 기본적으로 제공하는 동적 시각화 기능을 사용하면 시각화를 다양하게 사용할 수 있지만 `plotly`에서만 제공하는 선 그래프의 특별한 기능들이 있다. 그 중에 하나가 'rangeslider'이다.

rangeslider는 선 그래프의 전체적인 형태를 유지하면서 사용자가 직접 X축에 매핑된 시간 축을 이동, 확대, 축소하기 위한 작은 서브플롯차트를 제공하는 기능이다. 이 서브 플롯의 왼쪽 막대와 오른쪽 막대를 움직이면서 X축의 범위를 사용자가 직접 설정할 수 있다. 이 rangeslider는 X축에만 제공되는 속성인 `rangeslider`의 세부 속성인 `visible`을 'TRUE'로 설정하면 나타나고 세부 설정을 위한 다양한 속성들을 제공한다.

```{r fig.cap = 'rangeslider가 설정된 선 그래프', eval = FALSE}
total_deaths_5_nations_by_day |>
  ## plotly 객체 생성
  plot_ly() |>
  add_trace(type = 'scatter', mode = 'lines', 
            x = ~date, y = ~total_deaths_per_million , 
            linetype = ~location, connectgaps = T
) |>
  layout(title = '코로나 19 사망자수 추세', 
         xaxis = list(title = '', rangeslider = list(visible = T)), 
         yaxis = list(title = '10만명당 사망자수 누계'), 
         showlegend = T, margin = margins, 
         title='Time Series with Rangeslider',
         margin = margins)

```

```{r echo = FALSE}
total_deaths_5_nations_by_day |>
  ## plotly 객체 생성
  plot_ly() |>
  add_trace(type = 'scatter', mode = 'lines', 
            x = ~date, y = ~total_deaths_per_million , linetype = ~location, connectgaps = T, 
            color = ~location, colors = RColorBrewer::brewer.pal(7, 'Blues')[3:7]
) |>
  layout(title = '코로나 19 사망자수 추세', 
         xaxis = list(title = '', rangeslider = list(visible = T)), 
         yaxis = list(title = '10만명당 사망자수 누계'), 
         showlegend = T, margin = margins, 
         title='Time Series with Rangeslider',
         margin = margins)

```

### 기간 설정 버튼(rangeselector)을 사용한 선 그래프 

앞서 설명한 rangeslider는 전체 기간중에 특정 기간을 사용자가 직접 설정할 수 있는 장점이 있지만 정확한 기간을 설정하기는 어렵다. 예를 들어 최근 30일, 최근 6개월과 같은 명확한 기간을 설정하고자 할 때는 효과적이지 못하다. 이런 경우를 대비하여 `plotly`에서 제공하는 기능이 `rangeselecor`이다. `rangeselector`는 버튼으로 제공되는데 최근 일에서부터 거꾸로 얼마의 기간 범위를 설정할지를 결정할 수 있다. `rangeselector`의 `button` 속성을 설정하기 위해 사용하는 주요 속성은 다음과 같다.

+----------+----------------------------------------------+-----------------------------------------------------------+----------+
| 속성     | 설명                                         | 속성값                                                    | 세부속성 |
+==========+==============================================+===========================================================+==========+
| count    | step으로 설정된 단위를 얼마나 shift할지 설정 | 0이상의 수치                                              |          |
+----------+----------------------------------------------+-----------------------------------------------------------+----------+
| label    | 버튼의 표시 문자열                           | 문자열                                                    |          |
+----------+----------------------------------------------+-----------------------------------------------------------+----------+
| step     | count의 값에서 사용될 시간 간격 설정         | 'month', 'year', 'day', 'hour', 'minute', 'second', 'all' |          |
+----------+----------------------------------------------+-----------------------------------------------------------+----------+
| stepmode | 범위 업데이트 모드의 설정                    | 'backward', 'todate'                                      |          |
+----------+----------------------------------------------+-----------------------------------------------------------+----------+
| visible  | 버튼을 표시할지 설정                         | 논리값                                                    |          |
+----------+----------------------------------------------+-----------------------------------------------------------+----------+

다음의 코드를 보면 총 5개의 버튼을 생성하였다. 첫 번째 버튼은 `step`을 'day'로 설정하고 `count`를 7로 설정하였기 때문에 범위를 최근일로부터 7일전부터 최근일까지를 설정한다. 네 번째 버튼에서 보면 `stepmode`가 다른 버튼과 달리 'todate'로 설정되어 있다. 반면 다섯 번째 버튼은 네 번째 버튼과 `stepmode`외에는 동일한 속성들을 가진다. `stepmode`가 'todate'로 설정되면 `step`이 `count`만큼의 설정되는 범위에서 가장 가까운 타임스탬프로 위치한다. 따라서 `stepmode`가 'todate'로 설정되면 현재로부터 1년전의 1월 1일로 범위가 설정된다. 반면 `stepmode`가 'bakcward'로 설정되면 현재로부터 1년전까지만 설정이 된다. 예를 들어 X축의 마지막 날짜가 2022년 3월 1일이라면 2021년 3월 1일로 범위가 설정되게 된다.

```{r eval = FALSE}
total_deaths_5_nations_by_day |>
  ## plotly 객체 생성
  plot_ly() |>
  add_trace(type = 'scatter', mode = 'lines', 
            x = ~date, y = ~total_deaths_per_million , linetype = ~location, connectgaps = T) |>
  layout(title = '코로나 19 사망자수 추세', 
         yaxis = list(title = '10만명당 사망자수 누계'), 
         xaxis = list(title = '', 
                      range = c(min(total_deaths_5_nations_by_day$date),
                                max(total_deaths_5_nations_by_day$date)),
                      rangeslider = list(visible = T, autorange = F, range = c(min(total_deaths_5_nations_by_day$date),
                                max(total_deaths_5_nations_by_day$date))
                                         ), 
                      rangeselector=list(
                        buttons=list(
                          list(count=7, label="1W", step="day", stepmode="backward"),
                          list(count=1, label="1m", step="month", stepmode="backward"),
                          list(count=6, label="6m", step="month", stepmode="backward"),
                          list(count=1, label="YTD", step="year", stepmode="todate"),
                          list(count=1, label="1y", step="year", stepmode="backward")
                          )
                        )
                      ),
         showlegend = T, margin = margins
         )

```

```{r echo = FALSE}
total_deaths_5_nations_by_day |>
  ## plotly 객체 생성
  plot_ly() |>
  add_trace(type = 'scatter', mode = 'lines', 
            x = ~date, y = ~total_deaths_per_million , linetype = ~location, connectgaps = T, 
            color = ~location, colors = RColorBrewer::brewer.pal(7, 'Blues')[3:7]
) |>
  layout(title = '코로나 19 사망자수 추세', 
         yaxis = list(title = '10만명당 사망자수 누계'), 
         xaxis = list(title = '', 
                      range = c(min(total_deaths_5_nations_by_day$date),
                                max(total_deaths_5_nations_by_day$date)),
                      rangeslider = list(visible = T, autorange = F, range = c(min(total_deaths_5_nations_by_day$date),
                                max(total_deaths_5_nations_by_day$date))
                                         ), 
                      rangeselector=list(
                        buttons=list(
                          list(count=7, label="1W", step="day", stepmode="backward"),
                          list(count=1, label="1m", step="month", stepmode="backward"),
                          list(count=6, label="6m", step="month", stepmode="backward"),
                          list(count=1, label="YTD", step="year", stepmode="todate"),
                          list(count=1, label="1y", step="year", stepmode="backward")
                          )
                        )
                      ),
         showlegend = T, margin = margins
         )

```

### 주말 효과가 제거된 선 그래프

코로나19 데이터의 1주일 이상의 장기 데이터를 한번이라도 본 경험이 있다면 일요일과 월요일에 확진자 수가 급감했다가 화요일부터 다시 증가한다는 계절성을 보았을 것이다. 토요일과 일요일에 검사 건수가 적어지는 주말 효과에 의해 검사 결과가 나오는 일요일과 월요일의 확진자가 감소했다가 월요일부터 다시 검사 건수가 늘어나기 때문에 이 검사 결과가 나오는 화요일부터 확진자가 증가한다. 따라서 이 주말효과는 데이터의 전반적 추세를 살펴보는데 다소 방해가 되는 요소이다. `plotly`는 이와 같은 달력 상의 특정 주기나 특정 날짜를 제거해주는 기능을 `rangebreaks`를 통해 설정할 수 있다. `rangebreaks`를 사용할 때 하나 주의해야하는 것은 `rangebreaks`의 세부속성을 모두 리스트로 만들어 주어야 한다는 것이다.

| 속성    | 설명                                                            | 속성값                    | 세부속성 |
|---------|-----------------------------------------------------------------|---------------------------|----------|
| bounds  | rangebreaks를 설정할 최소, 최대값을 설정, 패턴을 설정할 수 있음 | 리스트                    |          |
| dvalue  | values에 설정하는 크기 설정. 밀리세컨드로 설정                  | 0이상의 수치              |          |
| enable  | rangebreaks를 설정할지 여부 설정                                | 논리값                    |          |
| pattern | rangebreaks로 설정할 타임라인 패턴 설정                         | 'day of week', 'hour', '' |          |
| values  | rangebreak에 해당하는 좌표 값을 설정                            | 리스트                    |          |

```{r eval = FALSE}
total_deaths_5_nations_since_100day <- 
  total_deaths_5_nations_by_day |>
  ## 한국 데이터만 필터링
  filter((iso_code %in% c('KOR'))) |>
  ## 주말 효과를 확인하기 위해 최근 100일 데이터만 필터링
  filter(date > max(date)-100) 

## 주말효과가 있는 선 trace 추가
p1 <- total_deaths_5_nations_since_100day |>
  plot_ly() |>
  add_trace(type = 'scatter', mode = 'lines', 
            x = ~date, y = ~new_cases , 
            linetype = ~location, connectgaps = T
)

## 주말효과가 없는 선 trace 추가
p2 <- total_deaths_5_nations_since_100day |>
  plot_ly() |>
  add_trace(type = 'scatter', mode = 'lines', 
            x = ~date, y = ~new_cases , 
            linetype = ~location, connectgaps = T) |> 
  layout(xaxis = list(
    ## rangebreaks의 설정
    rangebreaks=list(
      ## 제거기간을 일요일부터 화요일 이전까지 패턴 설정
      list(bounds=list("sun", "tue")), 
      ## 제거날짜에 크리스마스 포함
      list(values=list('2022-03-02'))
      )
    )
    )

subplot(p1, p2, nrows = 2) |>
  layout(title = '', 
         hovermode = "x unified")

```

```{r echo = FALSE}
total_deaths_5_nations_since_100day <- total_deaths_5_nations_by_day |>
  filter((iso_code %in% c('KOR'))) |>
  filter(date > max(date)-100) 

p1 <- total_deaths_5_nations_since_100day |>
  ## plotly 객체 생성
  plot_ly() |>
  add_trace(type = 'scatter', mode = 'lines', 
            x = ~date, y = ~new_cases , linetype = ~location, connectgaps = T, 
            color = ~location, colors = RColorBrewer::brewer.pal(7, 'Blues')[3:7]
)

p2 <- total_deaths_5_nations_since_100day |>
  filter((iso_code %in% c('KOR'))) |>
  ## plotly 객체 생성
  plot_ly() |>
  add_trace(type = 'scatter', mode = 'lines', 
            x = ~date, y = ~new_cases , linetype = ~location, connectgaps = T, 
            color = ~location, colors = RColorBrewer::brewer.pal(7, 'Blues')[3:7]
) |> 
  layout(xaxis = list(
                      rangebreaks=list(
                                       list(bounds=list("sun", "tue")), 
                                       list(values=list('2022-03-02'))
                                       )
                      )
         )

subplot(p1 |> 
          layout(annotations = list(x = 0.5 , y = 1.05, 
                                    text = "주말이 포함된 확진자수", showarrow = F, 
                                    xref='paper', yref='paper', xanchor = 'center')),
        p2 |> 
          layout(annotations = list(x = 0.5 , y = 1.05, 
                                    text = "주말이 제거된 확진자수", showarrow = F, 
                                    xref='paper', yref='paper', xanchor = 'center')), 
        nrows = 2, margin = 0.05) |>
  layout(hovermode = "x unified")
```


## 캔들 스틱 차트

## 시간축의 설정
